---
title: "Aide-mémoire SAS - R"
author:  
  - Damien EUZENAT^[Dares/DIP, damien.euzenat@travail.gouv.fr] 
  - Nassab ABDALLAH^[Dares/SCS, nassab.abdallah@travail.gouv.fr] 
date: "`r Sys.Date()`"
output:
  rmdformats::robobook:
    highlight: tango
    number_sections: true
---


```{r setup, include=FALSE}
#Pour ajouter l'option copier coller aux codes
#remotes::install_github("rlesur/klippy")
library(klippy)
```

```{r klippy, echo=FALSE, include=TRUE}
klippy::klippy('')
```


```{r, echo=FALSE}
htmltools::img(src = knitr::image_uri("dares.png"), 
               alt = 'logo', 
               style = 'position:absolute; top:0; right:0; padding:10px; width: 150px; height: 128px')
```


L'aide-mémoire a pour but de fournir des codes écrits en SAS et d'en donner la traduction en R de trois manières possibles : 

* en utilisant la base R 
* en utilisant dplyr 
* en utilisant data.table *(en cours)*

Les éléments utilisés sont des codes typiques qui sont appliqués dans la production statistique ou dans la réalisation d'études descriptives. 

Ce code s'adresse aux utilisateurs de SAS qui veulent connaître la traduction du code SAS en R ainsi qu'aux utilisateurs de R qui ont besoin de comprendre le code SAS. 


# Importation des packages

```{r, warning=FALSE, message=FALSE, class.source='klippy'}
library(lubridate)
library(dplyr)
library(tidyverse)
library(janitor)
library(SASmarkdown)
library(magrittr)
```

# Manipulation des chemins, des fichiers et des dates 

## Chemin vers le bureau et affichage de la date et de l'année {.tabset .tabset-fade .tabset-pills}
### SAS {.tabset .tabset-fade .tabset-pills}

```{saslog, engine.path = 'C:\\Logiciel\\SASHome\\SASFoundation\\9.4\\sas.exe', encoding="UTF-8", class.source='klippy'} 
/* Chemin du bureau de l'utilisateur */
/* On vide la log */
dm "log; clear; ";
/* On récupère déjà l'identifiant de l'utilisateur */
%let user = &sysuserid;
/* Chemin proprement dit */
%let bureau = C:\Users\&user.\Desktop;
libname bur "&bureau.";


/* Affichage de l'année */
%let an = %sysfunc(year(%sysfunc(today())));
/* & (esperluette) indique à SAS qu'il doit remplacer an par sa valeur définie par le %let */
%put Année : &an.;
/* Autre possibilité */
data _null_;call symput('annee', strip(year(today())));run;
%put Année (autre méthode) : &annee.;
/* Année passée */
%put Année passée : %eval(&an. - 1);

```

### R {.tabset .tabset-fade .tabset-pills}

```{r, warning=FALSE, message=FALSE, class.source='klippy'}
# On récupère déjà l'identifiant de l'utilisateur
user <- Sys.getenv("USERNAME")
# Chemin d'accès au bureau de l'utilisateur
chemin <- file.path("C:/Users", user, "Desktop")

# Affichage de l'année
annee <- lubridate::year(Sys.Date())
sprintf("Année : %04d", annee)
print(paste0("Année : ", annee))
annee_1 <- annee - 1
paste0("Année passée: ", annee_1)


if (annee >= 2023) {
  print("Nous sommes en 2023 ou après")
} else {
  print("Nous sommes en 2022 ou avant")
}
```

## Création de fichiers et répertoires, zippage automatique {.tabset .tabset-fade .tabset-pills}
### SAS {.tabset .tabset-fade .tabset-pills}
### R {.tabset .tabset-fade .tabset-pills}


# Création d'une base de données {.tabset .tabset-fade .tabset-pills}

## SAS {.tabset .tabset-fade .tabset-pills}



```{sas, engine.path = 'C:\\Logiciel\\SASHome\\SASFoundation\\9.4\\sas.exe', encoding="UTF-8", class.source='klippy', collectcode=TRUE}
/* Création d'une base de données SAS d'donnees */
/* Données fictives sur des formations */
data Donnees_sas;
  infile cards dsd dlm='|';
  format Identifiant $3. Sexe_red 1. CSP $1. Niveau $30. Date_naissance ddmmyy10. Date_entree ddmmyy10. Duree Note_Contenu Note_Formateur Note_Moyens
         Note_Accompagnement Note_Materiel poids_sondage;
  input Identifiant $ Sexe_red CSP $ Niveau $ Date_naissance :ddmmyy10. Date_entree :ddmmyy10. Duree Note_Contenu Note_Formateur Note_Moyens
        Note_Accompagnement Note_Materiel poids_sondage;
  cards;
  173|2|1|Qualifie|17/06/1998|01/01/2021|308|12|6|17|4|19|117.1
  173|2|1|qualifie|17/06/1998|01/01/2022|365|6||12|7|14|98.3
  173|2|1|qualifie|17/06/1998|06/01/2022|185|8|10|11|1|9|214.6
  173|2|1|Qualifie|17/06/1998|02/01/2023|365|14|15|15|10|8|84.7
  174|1|1|qualifie|08/12/1984|17/08/2021|183|17|18|20|15|12|65.9
  175|1|1|qualifie|16/09/1989|21/12/2022|730|5|5|8|4|9|148.2
  198|2|4|Non qualifie|17/03/1987|28/07/2022|30|10|10|10|16|8|89.6
  198|2|4|Qualifie|17/03/1987|17/11/2022|164|11|7|6|14|13|100.3
  198|2|4|Qualifie|17/03/1987|21/02/2023|365|9|20|3|4|17|49.3
  168|1|2|Qualifie|30/07/2002|04/09/2019|365|18|11|20|13|15|148.2
  211|2|3|Non qualifie||17/12/2021|135|16|16|15|12|9|86.4
  278|1|5|Qualifie|10/08/1948|07/06/2018|365|14|10|6|8|12|99.2
  347|2|5|Qualifie|13/09/1955||180|12|5|7|11|12|105.6
  112|1|3|Non qualifie|13/09/2001|02/03/2022|212|3|10|11|9|8|123.1
  112|1|3|Non qualifie|13/09/2001|01/03/2021|365|7|13|8|19|2|137.4
  112|1|3|Non qualifie|13/09/2001|01/12/2023|365||||||187.6
  087|1|3|Non qualifie|||365||||||87.3
  087|1|3|Non qualifie||31/10/2020|365||||||87.3
  099|1|3|qualifie|06/06/1998|01/03/2021|364|12|11|10|12|13|169.3
  099|1|3|qualifie|06/06/1998|01/03/2022|364|12|11|10|12|13|169.3
  099|1|3|qualifie|06/06/1998|01/03/2023|364|12|11|10|12|13|169.3
  187|2|2|qualifie|05/12/1986|01/01/2022|364|10|10|10|10|10|169.3
  187|2|2|qualifie|05/12/1986|01/01/2023|364|10|10|10|10|10|234.1
  689|1|1||01/12/2000|06/11/2017|123|9|7|8|13|16|189.3
  765|1|4|Non qualifie|26/12/1995|17/04/2020|160|13|10|12|18|10|45.9
  765|1|4|Non qualifie|26/12/1995|17/04/2020|160|13|10|12|18|10|45.9
  765|1|4|Non qualifie|26/12/1995|17/04/2020|160|13|10|12|18|10|45.9
  ;
run;
```  

## R base {.tabset .tabset-fade .tabset-pills}


```{r, warning=FALSE, message=FALSE, results='hide', class.source='klippy'}
# Création de la base R
a <- "Identifiant|Sexe_red|CSP|Niveau|Date_naissance|Date_entree|Duree|Note_Contenu|Note_Formateur|Note_Moyens|Note_Accompagnement|Note_Materiel|poids_sondage
173|2|1|Qualifie|17/06/1998|01/01/2021|308|12|6|17|4|19|117.1
173|2|1|qualifie|17/06/1998|01/01/2022|365|6||12|7|14|98.3
173|2|1|qualifie|17/06/1998|06/01/2022|185|8|10|11|1|9|214.6
173|2|1|Qualifie|17/06/1998|02/01/2023|365|14|15|15|10|8|84.7
174|1|1|qualifie|08/12/1984|17/08/2021|183|17|18|20|15|12|65.9
175|1|1|qualifie|16/09/1989|21/12/2022|730|5|5|8|4|9|148.2
198|2|4|Non qualifie|17/03/1987|28/07/2022|30|10|10|10|16|8|89.6
198|2|4|Qualifie|17/03/1987|17/11/2022|164|11|7|6|14|13|100.3
198|2|4|Qualifie|17/03/1987|21/02/2023|365|9|20|3|4|17|49.3
168|1|2|Qualifie|30/07/2002|04/09/2019|365|18|11|20|13|15|148.2
211|2|3|Non qualifie||17/12/2021|135|16|16|15|12|9|86.4
278|1|5|Qualifie|10/08/1948|07/06/2018|365|14|10|6|8|12|99.2
347|2|5|Qualifie|13/09/1955||180|12|5|7|11|12|105.6
112|1|3|Non qualifie|13/09/2001|02/03/2022|212|3|10|11|9|8|123.1
112|1|3|Non qualifie|13/09/2001|01/03/2021|365|7|13|8|19|2|137.4
112|1|3|Non qualifie|13/09/2001|01/12/2023|365||||||187.6
087|1|3|Non qualifie|||365||||||87.3
087|1|3|Non qualifie||31/10/2020|365||||||87.3
099|1|3|qualifie|06/06/1998|01/03/2021|364|12|11|10|12|13|169.3
099|1|3|qualifie|06/06/1998|01/03/2022|364|12|11|10|12|13|169.3
099|1|3|qualifie|06/06/1998|01/03/2023|364|12|11|10|12|13|169.3
187|2|2|qualifie|05/12/1986|01/01/2022|364|10|10|10|10|10|169.3
187|2|2|qualifie|05/12/1986|01/01/2023|364|10|10|10|10|10|234.1
689|1|1||01/12/2000|06/11/2017|123|9|7|8|13|16|189.3
765|1|4|Non qualifie|26/12/1995|17/04/2020|160|13|10|12|18|10|45.9
765|1|4|Non qualifie|26/12/1995|17/04/2020|160|13|10|12|18|10|45.9
765|1|4|Non qualifie|26/12/1995|17/04/2020|160|13|10|12|18|10|45.9"

```

```{r,  warning=FALSE, message=FALSE, results='hide', class.source='klippy'}
fichier <- file.path(chemin, "Passage SAS à R.csv")
# On copie ce fichier texte sur le bureau de l'utilisateur
writeLines(a, con = fichier)

# On va importer ce fichier texte en base R (dataframe)
# On importe la base de données dans R
# on importe par défaut les colonnes en texte

donnees_rbase <- read.csv(file.path(chemin, "Passage SAS à R.csv"), sep = "|", header = TRUE, na.strings = "",colClasses = rep("character",length(data)))
```

## Dplyr {.tabset .tabset-fade .tabset-pills}


```{r,  warning=FALSE, message=FALSE, results='hide', class.source='klippy'}
# Création de la base R
a <- "Identifiant|Sexe_red|CSP|Niveau|Date_naissance|Date_entree|Duree|Note_Contenu|Note_Formateur|Note_Moyens|Note_Accompagnement|Note_Materiel|poids_sondage
173|2|1|Qualifie|17/06/1998|01/01/2021|308|12|6|17|4|19|117.1
173|2|1|qualifie|17/06/1998|01/01/2022|365|6||12|7|14|98.3
173|2|1|qualifie|17/06/1998|06/01/2022|185|8|10|11|1|9|214.6
173|2|1|Qualifie|17/06/1998|02/01/2023|365|14|15|15|10|8|84.7
174|1|1|qualifie|08/12/1984|17/08/2021|183|17|18|20|15|12|65.9
175|1|1|qualifie|16/09/1989|21/12/2022|730|5|5|8|4|9|148.2
198|2|4|Non qualifie|17/03/1987|28/07/2022|30|10|10|10|16|8|89.6
198|2|4|Qualifie|17/03/1987|17/11/2022|164|11|7|6|14|13|100.3
198|2|4|Qualifie|17/03/1987|21/02/2023|365|9|20|3|4|17|49.3
168|1|2|Qualifie|30/07/2002|04/09/2019|365|18|11|20|13|15|148.2
211|2|3|Non qualifie||17/12/2021|135|16|16|15|12|9|86.4
278|1|5|Qualifie|10/08/1948|07/06/2018|365|14|10|6|8|12|99.2
347|2|5|Qualifie|13/09/1955||180|12|5|7|11|12|105.6
112|1|3|Non qualifie|13/09/2001|02/03/2022|212|3|10|11|9|8|123.1
112|1|3|Non qualifie|13/09/2001|01/03/2021|365|7|13|8|19|2|137.4
112|1|3|Non qualifie|13/09/2001|01/12/2023|365||||||187.6
087|1|3|Non qualifie|||365||||||87.3
087|1|3|Non qualifie||31/10/2020|365||||||87.3
099|1|3|qualifie|06/06/1998|01/03/2021|364|12|11|10|12|13|169.3
099|1|3|qualifie|06/06/1998|01/03/2022|364|12|11|10|12|13|169.3
099|1|3|qualifie|06/06/1998|01/03/2023|364|12|11|10|12|13|169.3
187|2|2|qualifie|05/12/1986|01/01/2022|364|10|10|10|10|10|169.3
187|2|2|qualifie|05/12/1986|01/01/2023|364|10|10|10|10|10|234.1
689|1|1||01/12/2000|06/11/2017|123|9|7|8|13|16|189.3
765|1|4|Non qualifie|26/12/1995|17/04/2020|160|13|10|12|18|10|45.9
765|1|4|Non qualifie|26/12/1995|17/04/2020|160|13|10|12|18|10|45.9
765|1|4|Non qualifie|26/12/1995|17/04/2020|160|13|10|12|18|10|45.9"

```

```{r,  warning=FALSE, message=FALSE, results='hide', class.source='klippy'}
#readLines va permettre de créer un objet pour chaque ligne
#strsplit va permettre de séparer les textes qui sont entre des "|" 
a <-  readLines(textConnection(a)) %>% 
  strsplit(split='|',fixed=TRUE) 

donnees_dplyr <- data.frame(matrix(unlist(a), nrow=length(a), byrow=TRUE))

#La première ligne donne le nom des colonnes
donnees_dplyr <- donnees_dplyr %>% janitor::row_to_names(row_number = 1)

#On remplace les valeurs qui sont des espaces par des "NA" dans toute 
#la base de données 
donnees_dplyr <- donnees_dplyr %>% mutate_all(na_if,"")
```


# Manipuler les colonnes de la base de données {.tabset .tabset-fade .tabset-pills} 

[**R étant sensible à la casse, ce qui n'est pas le cas de SAS,  cette section est donc pertinente pour les codes sous R.**]{style="color:red"}

1. Extraire les noms des variables de la base 
2. Mettre le nom de la colonne en minuscules 


## R base {.tabset .tabset-fade .tabset-pills} 

```{r,  warning=FALSE, message=FALSE, results='hide', class.source='klippy'}
# R est sensible à la casse, il est pertinent d'harmoniser les noms des variables en minuscule
nomCol <- tolower(colnames(donnees_rbase))
```

```{r,  warning=FALSE, message=FALSE, results='hide', class.source='klippy'}

colnames(donnees_rbase) <- tolower(colnames(donnees_rbase))
```

## Dplyr {.tabset .tabset-fade .tabset-pills} 

```{r,  warning=FALSE, message=FALSE, results='hide', class.source='klippy'}
donnees_dplyr <- donnees_dplyr %>% 
  magrittr::set_colnames(value = casefold(colnames(.), upper = FALSE))
```


# Harmoniser le format des variables {.tabset .tabset-fade .tabset-pills} 

Convertir certaines variables en format 'date', 'integer' et 'numeric'

## SAS {.tabset .tabset-fade .tabset-pills} 


```{sashtml, engine.path = 'C:\\Logiciel\\SASHome\\SASFoundation\\9.4\\sas.exe', encoding="UTF-8", class.source='klippy', collectcode=TRUE}
/*data Donnees_sas;
  set Donnees_sas;
  duree_int = input(duree, 1.);
  note_contenu_int = input(note_contenu, 1.);
  note_formateur_int = input(note_formateur, 1.);
  note_moyens_int = input(note_moyens, 1.);
  note_accompagnement_int = input(note_accompagnement, 1.);
  note_materiel_int = input(note_materiel, 1.);
  date_naissance_date = input(date_naissance, DDMMYY10.);
  date_entree = input(date_entree, DDMMYY10.);
run;*/
```

## R base {.tabset .tabset-fade .tabset-pills} 

```{r,  warning=FALSE, message=FALSE, results='hide', class.source='klippy'}
enNumerique <- c("duree", "note_contenu", "note_formateur", "note_moyens", "note_accompagnement", "note_materiel")
enDate <-c('date_naissance', 'date_entree')
```

```{r, warning=FALSE, message=FALSE, class.source='klippy'}
donnees_rbase[, enNumerique] <- lapply(donnees_rbase[, enNumerique], as.integer)
donnees_rbase[, enDate] <- lapply(donnees_rbase[, enDate], lubridate::dmy)
donnees_rbase$poids_sondage <- as.numeric(donnees_rbase$poids_sondage)
```


## Dplyr {.tabset .tabset-fade .tabset-pills} 

```{r, warning=FALSE, message=FALSE, results='hide', class.source='klippy'}
enNumerique <- c("duree", "note_contenu", "note_formateur", "note_moyens", "note_accompagnement", "note_materiel")
enDate <-c('date_naissance', 'date_entree')
```


```{r, warning=FALSE, message=FALSE, results='hide', class.source='klippy'}
donnees_dplyr <- donnees_dplyr %>%  
  mutate_at(enNumerique, as.integer) %>% 
  mutate(poids_sondage=as.numeric(poids_sondage)) %>% 
  mutate_at(enDate, lubridate::dmy)
```


# Information sur la base de données 

## Extraire les 10 première lignes de la base {.tabset .tabset-fade .tabset-pills}

### SAS {.tabset .tabset-fade .tabset-pills}

```{sashtml, engine.path = 'C:\\Logiciel\\SASHome\\SASFoundation\\9.4\\sas.exe', encoding="UTF-8", class.source='klippy', collectcode=TRUE}
/* Extraire les x premières lignes de la base (10 par défaut) */
/*
%let x = 10;
proc print data = Donnees_sas (firstobs = 1 obs = &x.);run;*/
/* Ou alors */
/*data Lignes&x.;set Donnees_sas (firstobs = 1 obs = &x.);proc print;run;*/
```

### R base {.tabset .tabset-fade .tabset-pills}

```{r, warning=FALSE, message=FALSE, class.source='klippy'}
# Extraire les 10 premières lignes de la base
donnees_rbase <- data.frame(donnees_rbase)
View(donnees_rbase[1:10, ])
head(donnees_rbase)
```

### Dplyr {.tabset .tabset-fade .tabset-pills}

```{r, warning=FALSE, message=FALSE, class.source='klippy'}
donnees_dplyr %>% 
  slice(1:10) %>% 
  head()
```

## Renommer les variables {.tabset .tabset-fade .tabset-pills}
### SAS {.tabset .tabset-fade .tabset-pills} 

```{sashtml, engine.path = 'C:\\Logiciel\\SASHome\\SASFoundation\\9.4\\sas.exe', encoding="UTF-8", class.source='klippy', collectcode=TRUE}
/* On renomme la variable sexe_red en sexe */
/*data Donnees_sas;
  set Donnees_sas (rename = (sexe_red = sexe));
run;*/
```

### R base {.tabset .tabset-fade .tabset-pills} 

```{r, warning=FALSE, message=FALSE, class.source='klippy'}
# On renomme la variable sexe_red en sexe
donnees_rbase$sexe <- donnees_rbase$sexe_red

#Attention, lorsqu'on utilise ce code pour renommer la variable, l'ancienne variable reste dans la base de données 

donnees_rbase <- donnees_rbase[, -which(names(donnees_rbase) %in% c("sexe_red"))]
```

### Dplyr {.tabset .tabset-fade .tabset-pills} 

```{r, warning=FALSE, message=FALSE, class.source='klippy'}
# On renomme la variable sexe_red en sexe
# La fonction rename() va écraser l'ancien nom de la variable contrairement au code utilisé dans la section R base
donnees_dplyr <- donnees_dplyr %>% 
  rename(sexe=sexe_red)
```


## Nombre de lignes et de colonnes dans la base {.tabset .tabset-fade .tabset-pills}

### SAS {.tabset .tabset-fade .tabset-pills} 

```{sashtml, engine.path = 'C:\\Logiciel\\SASHome\\SASFoundation\\9.4\\sas.exe', encoding="UTF-8", class.source='klippy', collectcode=TRUE}
/* Nombre de lignes */
/*proc sql;select count(*) as Nb_Lignes from Donnees_sas;quit;*/

/* Nombre de colonnes */
/*proc sql;select count(*) as Nb_Colonnes from Var;quit;*/
```

### R base {.tabset .tabset-fade .tabset-pills} 

```{r, warning=FALSE, message=FALSE, class.source='klippy'}
# Nombre de lignes et de colonnes dans la base
sprintf("Nombre de lignes : %d | Nombre de colonnes : %d", dim(donnees_rbase)[1], dim(donnees_rbase)[2])
```

### Dplyr {.tabset .tabset-fade .tabset-pills}

```{r, warning=FALSE, message=FALSE, class.source='klippy'}
#Nombre de lignes
donnees_dplyr %>% nrow()

#Nombre de colonnes
donnees_dplyr %>%  ncol()
```

## Afficher les noms des variables de la base {.tabset .tabset-fade .tabset-pills}

### SAS {.tabset .tabset-fade .tabset-pills}

```{sashtml, engine.path = 'C:\\Logiciel\\SASHome\\SASFoundation\\9.4\\sas.exe', encoding="UTF-8", class.source='klippy', collectcode=TRUE}
/*proc contents data=donnees_sas; run;*/
```

### R base {.tabset .tabset-fade .tabset-pills}

```{r, warning=FALSE, message=FALSE, class.source='klippy'}
ls(donnees_rbase)
```

### Dplyr {.tabset .tabset-fade .tabset-pills}

```{r, warning=FALSE, message=FALSE, class.source='klippy'}
donnees_dplyr %>% colnames()
```

## Création de colonnes et de lignes {.tabset .tabset-fade .tabset-pills}

1. Création de la colonne note2
2. Création de la colonne age 
3. *Création de ligne : à faire* 

### SAS {.tabset .tabset-fade .tabset-pills}

```{sashtml, engine.path = 'C:\\Logiciel\\SASHome\\SASFoundation\\9.4\\sas.exe', encoding="UTF-8", class.source='klippy', collectcode=TRUE}
/*
data Donnees_sas;
  set Donnees_sas;
  note2 = note_contenu / 20 * 5;
  Age = intck('year', date_naissance, date_entree);
  run;
*/
```
### R base {.tabset .tabset-fade .tabset-pills}

```{r, warning=FALSE, message=FALSE, class.source='klippy'}
# Création de la colonne note2
donnees_rbase$note2 <- donnees_rbase$note_contenu / 20 * 5
```

```{r, warning=FALSE, message=FALSE, class.source='klippy'}
# Création de la colonne age 
donnees_rbase$age <- floor(lubridate::time_length(difftime(donnees_rbase$date_entree, donnees_rbase$date_naissance), "years"))
```

### Dplyr {.tabset .tabset-fade .tabset-pills}

```{r, warning=FALSE, message=FALSE, class.source='klippy'}
# Création de la colonne note2
donnees_dplyr <- donnees_dplyr %>% 
  mutate(note2= note_contenu / 20 * 5)
```

```{r, warning=FALSE, message=FALSE, class.source='klippy'}
# Création de la colonne age 
donnees_dplyr <- donnees_dplyr %>% 
   mutate(age=as.period(interval(start = date_naissance, end = date_entree))$year)
```


## Supression de colonnes et de lignes {.tabset .tabset-fade .tabset-pills}

### SAS {.tabset .tabset-fade .tabset-pills}

```{sashtml, engine.path = 'C:\\Logiciel\\SASHome\\SASFoundation\\9.4\\sas.exe', encoding="UTF-8", class.source='klippy', collectcode=TRUE}
/*
data Donnees_sas;
  set Donnees_sas;
  drop note2;
  run;
*/
```

### R base {.tabset .tabset-fade .tabset-pills}

```{r, warning=FALSE, message=FALSE, class.source='klippy'}
donnees_rbase$note2 <- NULL
```

### Dplyr {.tabset .tabset-fade .tabset-pills}

```{r, warning=FALSE, message=FALSE, class.source='klippy'}
donnees_dplyr <- donnees_dplyr %>% 
  select(-note2)
```


# Formater les modalités des valeurs 

## Valeur discrète {.tabset .tabset-fade .tabset-pills}
### SAS {.tabset .tabset-fade .tabset-pills}

```{sashtml, engine.path = 'C:\\Logiciel\\SASHome\\SASFoundation\\9.4\\sas.exe', encoding="UTF-8", class.source='klippy', collectcode=TRUE}
proc format;
  value sexef
  1 = "Homme"
  2 = "Femme";

  value $ cspf
  '1' = "Cadre"
  '2' = "Profession intermédiaire"
  '3' = "Employé"
  '4' = "Ouvrier"
  '5' = "Retraité";
run;
```

### R base {.tabset .tabset-fade .tabset-pills}

```{r, warning=FALSE, message=FALSE, class.source='klippy'}
sexef <- c("1" = "Homme", "2" = "Femme")
cspf <- c("1" = "Cadre", "2" = "Profession intermédiaire", "3" = "Employé", "4" = "Ouvrier", "5" = "Retraité")
```

```{r, warning=FALSE, message=FALSE, class.source='klippy'}
# On exprime CSP et sexe en formaté
donnees_rbase$cspf <- cspf[donnees_rbase$csp]
donnees_rbase$sexef <- sexef[donnees_rbase$sexe]
```


### Dplyr {.tabset .tabset-fade .tabset-pills}

```{r, warning=FALSE, message=FALSE, class.source='klippy'}
donnees_dplyr <- donnees_dplyr %>% 
  mutate(sexef = case_when(
    sexe=="1" ~ "Homme",
    sexe=="2" ~ "Femme",
    TRUE ~ sexe),
         cspf = case_when(
    csp=="1" ~ "Cadre",
    csp=="2" ~ "Profession intermédiaire",
    csp=="3" ~ "Employé",
    csp=="4" ~ "Ouvrier",
    csp=="5" ~ "Retraité",
    TRUE ~ csp))
```

## Valeur continue {.tabset .tabset-fade .tabset-pills}
### SAS {.tabset .tabset-fade .tabset-pills}

```{sashtml, engine.path = 'C:\\Logiciel\\SASHome\\SASFoundation\\9.4\\sas.exe', encoding="UTF-8", class.source='klippy', collectcode=TRUE}
proc format;
  value agef
  low-<26 = "1. De 15 à 25 ans"
  26<-<50 = "2. De 26 à 49 ans"
  50-high = "3. 50 ans ou plus";
run;
```

### R base {.tabset .tabset-fade .tabset-pills}

```{r, warning=FALSE, message=FALSE, class.source='klippy'}
donnees_rbase$agef[donnees_rbase$age < 26]                     <- "1. De 15 à 25 ans"
# 26 <= donnees_rbase$age < 50 ne fonctionne pas, il faut passer en 2 étapes
donnees_rbase$agef[26 <= donnees_rbase$age & donnees_rbase$age < 50] <- "2. De 26 à 49 ans"
donnees_rbase$agef[donnees_rbase$age >= 50]                    <- "3. 50 ans ou plus"
# Autre solution
agef <- cut(donnees_rbase$age, 
            breaks = c(0, 25, 49, Inf),
            right = TRUE,
            labels = c("1. De 15 à 25 ans", "2. De 26 à 49 ans", "3. 50 ans ou plus"), 
            ordered_result = TRUE)
```


### Dplyr {.tabset .tabset-fade .tabset-pills}

```{r, warning=FALSE, message=FALSE, class.source='klippy'}
donnees_dplyr <- donnees_dplyr %>%
  mutate(agef = case_when(
    age < 26 ~ "1. De 15 à 25 ans",
    age >= 26 | age < 50 ~  "2. De 26 à 49 ans",
    age >= 50 ~ "3. 50 ans ou plus"))
```

# Manipuler des lignes et des colonnes 

*A rajouter : la selection basée sur des conditions* 

## Sélection de colonnes {.tabset .tabset-fade .tabset-pills}

### SAS {.tabset .tabset-fade .tabset-pills}

```{sashtml, engine.path = 'C:\\Logiciel\\SASHome\\SASFoundation\\9.4\\sas.exe', encoding="UTF-8", class.source='klippy', collectcode=TRUE}

/*proc sql;
  create table work.donnees_col_select_sas as
  select 	identifiant, csp, niveau
  from work.donnees_sas;
quit; */

```


### R base {.tabset .tabset-fade .tabset-pills}

```{r, warning=FALSE, message=FALSE, class.source='klippy'}
donnees_col_select_rbase <- donnees_rbase[, c("identifiant", "csp", "niveau")]
```

### Dplyr {.tabset .tabset-fade .tabset-pills}

```{r, warning=FALSE, message=FALSE, class.source='klippy'}
donnees_col_select_dplyr <- donnees_dplyr %>% 
  select(identifiant, csp, niveau)
```


## Selection de lignes{.tabset .tabset-fade .tabset-pills}

Selectionner les lignes qui ont sexef="Femme" 

### SAS {.tabset .tabset-fade .tabset-pills}

```{sashtml, engine.path = 'C:\\Logiciel\\SASHome\\SASFoundation\\9.4\\sas.exe', encoding="UTF-8", class.source='klippy', collectcode=TRUE}

/*data donnees_sas; 
  set donnees_sas; 
  where sexef="Femme";
  run;*/

```

### R base {.tabset .tabset-fade .tabset-pills}

```{r, warning=FALSE, message=FALSE, class.source='klippy'}
donnees_femme_rbase <- donnees_rbase[donnees_rbase$sexef=="Femme", ]
```

### Dplyr {.tabset .tabset-fade .tabset-pills}

```{r, warning=FALSE, message=FALSE, class.source='klippy'}
donnees_femme_dplyr <- donnees_dplyr %>% 
  filter(sexef=="Femme")
```


# Manipuler des lignes et des colonnes 

## Mettre un 0 devant un nombre {.tabset .tabset-fade .tabset-pills}
### SAS {.tabset .tabset-fade .tabset-pills}

1. Créer la variable **mois**
2. Mettre un 0 devant si le mois est inférieur à 9 

```{sashtml, engine.path = 'C:\\Logiciel\\SASHome\\SASFoundation\\9.4\\sas.exe', encoding="UTF-8", class.source='klippy', collectcode=TRUE}
/* Mettre un 0 devant un nombre */
/*data Zero_devant;set Donnees_sas (keep = date_entree);*/
  /* Obtenir le mois et la date */
  /*Mois = month(date_entree);
  /* Mettre le mois sur 2 positions (avec un 0 devant si le mois <= 9) : format prédéfini z2. */
  /*Mois_a = put(Mois, z2.);
  drop Mois;
  rename Mois_a = Mois;
run;*/
```

### R base {.tabset .tabset-fade .tabset-pills}

```{r, warning=FALSE, message=FALSE, class.source='klippy'}
# Obtenir le mois et la date
donnees_rbase$mois <- lubridate::month(donnees_rbase$date_entree)

# Mettre le numéro du mois sur 2 positions (avec un 0 devant si le mois <= 9)
donnees_rbase$mois <- sprintf("%02d", donnees_rbase$mois)
```

### Dplyr {.tabset .tabset-fade .tabset-pills}

```{r, warning=FALSE, message=FALSE, class.source='klippy'}
donnees_dplyr <- donnees_dplyr %>% 
  mutate(mois=lubridate::month(date_entree),
         mois=ifelse(str_length(mois)<2, paste0("0", mois), mois))
```

## Réexprimer en masse des valeurs {.tabset .tabset-fade .tabset-pills}

### SAS {.tabset .tabset-fade .tabset-pills}

```{sashtml, engine.path = 'C:\\Logiciel\\SASHome\\SASFoundation\\9.4\\sas.exe', encoding="UTF-8", class.source='klippy', collectcode=TRUE}
/* On souhaite rééxprimer toutes les notes sur 100 et non sur 20 */
  
/* %let notes = Note_Contenu   Note_Formateur Note_Moyens     Note_Accompagnement     Note_Materiel;*/
/* On supprime les doubles blancs entre les variables */
/* %let notes = %sysfunc(compbl(&notes.));
%put &notes;*/
  
/* 1ère solution : avec les array */
  
/*data Sur100_1;
  set Donnees_sas;
  array variables (*) &notes.;
  do increment = 1 to dim(variables);
    variables[increment] = variables[increment] / 20 * 100;
  end; 
  drop increment;
run; */
  
  
/* 2e solution : avec une macro */

/*data Sur100_2;
  set Donnees;
  %macro Sur100;
    %do i = 1 %to %sysfunc(countw(&notes.));
	  %let note = %scan(&notes., &i.);
	  &note. = &note. / 20 * 100;
	%end;
  %mend Sur100;
  %Sur5;
run; */
  
  
/* 3e solution : l'équivalent des list-comprehension de Python en SAS */


/*data Sur100_3;
  set Donnees_sas;
  %macro List_comprehension;
    %do i = 1 %to %sysfunc(countw(&notes.));
      %let j = %scan(&notes., &i.);
	    &j. = &j. / 20 * 100
	%end;);;
  %mend List_comprehension;
  %List_comprehension;
run;*/ 

```

### R base {.tabset .tabset-fade .tabset-pills}

```{r, warning=FALSE, message=FALSE, class.source='klippy'}
# On souhaite rééxprimer les notes sur 100 et non sur 20
notes <- c("note_contenu", "note_formateur", "note_moyens", "note_accompagnement", "note_materiel")
donnees_rbase[, notes] <- donnees_rbase[, notes] / 20 * 100
```


### Dplyr {.tabset .tabset-fade .tabset-pills}

```{r, warning=FALSE, message=FALSE, class.source='klippy'}
notes <- c("note_contenu", "note_formateur", "note_moyens", "note_accompagnement", "note_materiel")

donnees_dplyr <- donnees_dplyr %>% 
  mutate(across(notes, ~ .x/20*100))
```


## Passer une variable de numérique à caractère et vice-versa {.tabset .tabset-fade .tabset-pills}

*Déjà fait dans harmoniser la base?*

### SAS {.tabset .tabset-fade .tabset-pills}
### R base {.tabset .tabset-fade .tabset-pills}
### Dplyr {.tabset .tabset-fade .tabset-pills}

## Arrondir une valeur numérique {.tabset .tabset-fade .tabset-pills}


### SAS {.tabset .tabset-fade .tabset-pills}


```{sashtml, engine.path = 'C:\\Logiciel\\SASHome\\SASFoundation\\9.4\\sas.exe', encoding="UTF-8", class.source='klippy', collectcode=TRUE}
/* Arrondir une valeur numérique */

/*data Arrondis;set Donnees_sas (keep = Poids);*/
/* Arrondi à l'entier le plus proche */
/*poids_arrondi_0 = round(poids, 0.0);*/
/* Arrondi à 1 chiffre après la virgule */
/*poids_arrondi_1 = round(poids, 0.1);*/
/* Arrondi à 2 chiffre après la virgule */
/*poids_arrondi_2 = round(poids, 0.2);*/
/* Arrondi à l'entier inférieur */
/*poids_inf = floor(poids);*/
/* Arrondi à l'entier inférieur */
/*poids_inf = ceil(poids);  
run;*/

```

### R {.tabset .tabset-fade .tabset-pills}

```{r, warning=FALSE, message=FALSE, class.source='klippy'}
# Arrondir une valeur numérique
# Arrondi à l'entier le plus proche
poids_arrondi_0 <- round(donnees_rbase$poids, 0)
# Arrondi à 1 chiffre après la virgule
poids_arrondi_1 <- round(donnees_rbase$poids, 1)
# Arrondi à 2 chiffre après la virgule
poids_arrondi_2 <- round(donnees_rbase$poids, 2)
# Arrondi à l'entier inférieur
poids_inf <- floor(donnees_rbase$poids)
# Arrondi à l'entier inférieur
poids_inf <- ceiling(donnees_rbase$poids)
```

# Les tris 

## Trier par colonne {.tabset .tabset-fade .tabset-pills}
### SAS {.tabset .tabset-fade .tabset-pills}


```{sashtml, engine.path = 'C:\\Logiciel\\SASHome\\SASFoundation\\9.4\\sas.exe', encoding="UTF-8", class.source='klippy', collectcode=TRUE}

/* On met identifiant date_entree et date_sortie au début de la base */
/*%let colTri = identifiant date_entree;
data Donnees_sas;
  retain &colTri.;
  set Donnees_sas;
run;*/
  
/* Autre solution */
/*proc sql;
  create table Donnees_sas as */
  /* On remplace les blancs entre les mots par des virgules pour la proc SQL */
  /* Dans la proc SQL, les variables doivent être séparées par des virgules */
  /*select %sysfunc(tranwrd(&colTri., %str( ), %str(, ))), * from Donnees_sas;
quit;*/
```


### R base {.tabset .tabset-fade .tabset-pills}

```{r, warning=FALSE, message=FALSE, class.source='klippy'}
# On met identifiant date_entree et date_sortie au début
colTri <- c("identifiant", "date_entree")
donnees_rbase[, c(colTri, colnames(donnees_rbase)[! colnames(donnees_rbase) %in% colTri])]
```

### Dplyr {.tabset .tabset-fade .tabset-pills}

```{r, warning=FALSE, message=FALSE, class.source='klippy'}
# On met identifiant date_entree et date_sortie au début
donnees_dplyr %>% 
  select(identifiant, date_entree, everything())
```


## Trier les lignes par ordre croissant ou décroissant {.tabset .tabset-fade .tabset-pills}

### SAS {.tabset .tabset-fade .tabset-pills}

```{sashtml, engine.path = 'C:\\Logiciel\\SASHome\\SASFoundation\\9.4\\sas.exe', encoding="UTF-8", class.source='klippy', collectcode=TRUE}

/* Trier la base par ligne (individu et date de début de la formation) par ordre décroissant : 2 possibilités */

/*proc sort data = Donnees_sas;by Identifiant Date_entree;run;
proc sql;create table Donnes as select * from Donnees_sas order by Identifiant, Date_entree;quit;*/
  
/* Idem par ordre croissant d'identifiant et ordre décroissant de date d'entrée */
/*proc sort data = Donnees_sas;by Identifiant Date_entree descending;run;
proc sql;create table Donnes as select * from Donnees_sas order by Identifiant, desc Date_entree;quit;*/
```

### R base {.tabset .tabset-fade .tabset-pills}

```{r, warning=FALSE, message=FALSE, class.source='klippy'}
# Trier la base par ligne (individu et date de début de la formation) par ordre croissant
# L'option na.last = FALSE (resp. TRUE) indique que les valeurs manquantes doivent figurer à la fin (resp. au début) du tri, que le tri
# soit croissant ou décroissant
donnees_rbase <- donnees_rbase[order(donnees_rbase$identifiant, donnees_rbase$date_entree, na.last = FALSE), ]

# Tri par ordre croissant de identifiant et décroissant de date_entree (- avant le nom de la variable)

#donnees_rbase <- donnees_rbase[order(donnees_rbase$identifiant, -donnees_rbase$date_entree, na.last = FALSE), ]
```

### Dplyr {.tabset .tabset-fade .tabset-pills}

```{r}
# Trier la base par ligne (individu et date de début de la formation) par ordre croissant
donnees_dplyr <- donnees_dplyr %>% 
  arrange(identifiant, date_entree)

# Tri par ordre croissant de identifiant et décroissant de date_entree 
donnees_dplyr <- donnees_dplyr %>% 
  arrange(identifiant, desc(date_entree))
```


## Incidence des valeurs manquantes dans les tris, différence entre SAS et R {.tabset .tabset-fade .tabset-pills}

### SAS {.tabset .tabset-fade .tabset-pills}

```{sashtml, engine.path = 'C:\\Logiciel\\SASHome\\SASFoundation\\9.4\\sas.exe', encoding="UTF-8", class.source='klippy', collectcode=TRUE}

/*proc sort data = Donnees_sas;by identifiant date_entree;run;proc print;run;*/
/* ... et en dernier selon un tri par ordre décroissant */

/*proc sort data = Donnees_sas;by identifiant descending date_entree;run;proc print;run;*/
/* En effet, les valeurs manquantes sont considérées comme des valeurs négatives */

```


### R base {.tabset .tabset-fade .tabset-pills}

```{r, warning=FALSE, message=FALSE, class.source='klippy'}
# Les valeurs manquantes sont situées en dernier dans un tri par ordre croissant ou décroissant (car par défaut l'option na.last = TRUE) ...
donnees_rbase <- donnees_rbase[order(donnees_rbase$identifiant, donnees_rbase$date_entree), ]

# Pour mimer le tri SAS, il faut écrire :
donnees_rbase <- donnees_rbase[order(donnees_rbase$identifiant, donnees_rbase$date_entree, na.last = FALSE), ]
```


# Manipuler des dates 

## Créer une date {.tabset .tabset-fade .tabset-pills}
### SAS {.tabset .tabset-fade .tabset-pills}
### R base {.tabset .tabset-fade .tabset-pills}
### Dplyr {.tabset .tabset-fade .tabset-pills}

## Calculer des durées {.tabset .tabset-fade .tabset-pills}
### SAS {.tabset .tabset-fade .tabset-pills}
### R base {.tabset .tabset-fade .tabset-pills}
### Dplyr {.tabset .tabset-fade .tabset-pills}

## Ajouter une durée à une date {.tabset .tabset-fade .tabset-pills}
### SAS {.tabset .tabset-fade .tabset-pills}
### R base {.tabset .tabset-fade .tabset-pills}
### Dplyr {.tabset .tabset-fade .tabset-pills}


# Manipuler des chaînes de caractères 

## Majuscule, minuscule {.tabset .tabset-fade .tabset-pills}
### SAS {.tabset .tabset-fade .tabset-pills}

Première lettre en majuscule 

```{sas, engine.path = 'C:\\Logiciel\\SASHome\\SASFoundation\\9.4\\sas.exe', encoding="UTF-8", class.source='klippy', collectcode=TRUE}
/*data Donnees_sas;
set Donnees_sas;
Niveau = propcase(Niveau);
run;*/
```

Majuscule 

```{sas, engine.path = 'C:\\Logiciel\\SASHome\\SASFoundation\\9.4\\sas.exe', encoding="UTF-8", class.source='klippy', collectcode=TRUE}
/*data Donnees_sas;
set Donnees_sas;
CSP_majuscule = upcase(CSPF);
run;*/
```

Minuscule 

```{sas, engine.path = 'C:\\Logiciel\\SASHome\\SASFoundation\\9.4\\sas.exe', encoding="UTF-8", class.source='klippy', collectcode=TRUE}
/*data Donnees_sas;
set Donnees_sas;
CSP_minuscule = lowcase(CSPF);
run;*/
```

### R base {.tabset .tabset-fade .tabset-pills}

Première lettre en majuscule 

```{r, warning=FALSE, message=FALSE, class.source='klippy'}
donnees_rbase$niveau <- paste0(toupper(substr(donnees_rbase$niveau, 1, 1)), tolower(substr(donnees_rbase$niveau, 2, length(donnees_rbase$niveau))))
```

Majuscule

```{r, warning=FALSE, message=FALSE, class.source='klippy'}
donnees_rbase$csp_maj <- toupper(donnees_rbase$cspf)
```

Minuscule 

```{r, warning=FALSE, message=FALSE, class.source='klippy'}
donnees_rbase$csp_maj <- tolower(donnees_rbase$cspf)
```


### Dplyr {.tabset .tabset-fade .tabset-pills}

Première lettre en majuscule 

```{r}
donnees_dplyr <- donnees_dplyr %>%  
  mutate(niveau=str_to_title(niveau))
```

Majuscule

```{r, warning=FALSE, message=FALSE, class.source='klippy'}
donnees_dplyr <- donnees_dplyr %>% 
  mutate(csp_maj=toupper(cspf))
```

Minuscule 

```{r, warning=FALSE, message=FALSE, class.source='klippy'}
donnees_dplyr <- donnees_dplyr %>% 
  mutate(csp_maj=tolower(cspf))
```

```{r}

```


## Remplacer une chaîne de catactère par une autre {.tabset .tabset-fade .tabset-pills}

### SAS {.tabset .tabset-fade .tabset-pills}

```{sas, engine.path = 'C:\\Logiciel\\SASHome\\SASFoundation\\9.4\\sas.exe', encoding="UTF-8", class.source='klippy', collectcode=TRUE}
/*data Donnees_sas;
set Donnees_sas;
Niveau = tranwrd(Niveau, "Qualifie", "Qualifié");
run; */
```

### R base {.tabset .tabset-fade .tabset-pills}


### Dplyr {.tabset .tabset-fade .tabset-pills}

## Supprimer des blancs {.tabset .tabset-fade .tabset-pills}
### SAS {.tabset .tabset-fade .tabset-pills}
### R base {.tabset .tabset-fade .tabset-pills}

```{r, warning=FALSE, message=FALSE, class.source='klippy'}
texte_rbsase <- "              Ce   Texte   mériterait   d être   corrigé                  "
texte_rbase_1 <- "Je m'appelle"
texte_rbase_2 <- "R"

# trimws enlève les espaces au début et à la fin d'une chaîne de caractère
texte_rbase <- gsub("\\s+", " ", trimws(texte_rbsase))
```


### Dplyr {.tabset .tabset-fade .tabset-pills}

```{r, warning=FALSE, message=FALSE, class.source='klippy'}
texte_dplyr <- "              Ce   Texte   mériterait   d être   corrigé                  "
texte_dplyr_1 <- "Je m'appelle"
texte_dplyr_2 <- "R"

# str_squish() supprime les espaces blancs au début et à la fin, et remplace tous les espaces blancs internes par un seul espace
texte_dplyr <- str_squish(texte_dplyr)
```


## Concaténer des chaînes de caractères {.tabset .tabset-fade .tabset-pills}
### SAS {.tabset .tabset-fade .tabset-pills}
### R base {.tabset .tabset-fade .tabset-pills}

```{r, warning=FALSE, message=FALSE, class.source='klippy'}
# Concaténer des chaînes de caractères
paste(texte_rbase_1, texte_rbase_2, sep = " ")
```
## Nombre de caractères dans une chaîne de caractères {.tabset .tabset-fade .tabset-pills}
### SAS {.tabset .tabset-fade .tabset-pills}
### R base {.tabset .tabset-fade .tabset-pills

```{r, warning=FALSE, message=FALSE, class.source='klippy'}
# Nombre de caractères dans une chaîne de caractères
donnees_rbase$taille_id <- nchar(donnees_rbase$identifiant)
```

### Dplyr {.tabset .tabset-fade .tabset-pills}

```{r, warning=FALSE, message=FALSE, class.source='klippy'}
# Nombre de caractères dans une chaîne de caractères
donnees_dplyr <- donnees_dplyr %>% 
   mutate(taille_id = str_split(identifiant, '') %>% 
              lengths)
```

## Transformer plusieurs caractères différents {.tabset .tabset-fade .tabset-pills}
### SAS {.tabset .tabset-fade .tabset-pills}
### R base {.tabset .tabset-fade .tabset-pills}

```{r, warning=FALSE, message=FALSE, class.source='klippy'}
# Transformer plusieurs caractères différents
chaine <- "éèêëàâçîô"
chartr("éèêëàâçîô", "eeeeaacio", chaine)
```

### Dplyr {.tabset .tabset-fade .tabset-pills}


# Gestion ligne par ligne 

## Numéro de l'observation {.tabset .tabset-fade .tabset-pills}
### SAS {.tabset .tabset-fade .tabset-pills}
### R base {.tabset .tabset-fade .tabset-pills}

```{r, warning=FALSE, message=FALSE, class.source='klippy'}
# Numéro de l'observation : 2 manières différentes
donnees_rbase$num_observation <- row.names(donnees_rbase)
donnees_rbase$num_observation <- seq(1 : nrow(donnees_rbase))
```

### Dplyr {.tabset .tabset-fade .tabset-pills}

```{r, warning=FALSE, message=FALSE, class.source='klippy'}
donnees_dplyr <- donnees_dplyr %>% 
  mutate(num_observation= row_number())
```

## Trier des colonnes {.tabset .tabset-fade .tabset-pills}
### SAS {.tabset .tabset-fade .tabset-pills}
### R base {.tabset .tabset-fade .tabset-pills}

```{r, warning=FALSE, message=FALSE, class.source='klippy'}
# Numéro du contrat de chaque individu, contrat trié par date de survenue
donnees_rbase <- donnees_rbase[order(donnees_rbase$identifiant, donnees_rbase$date_entre, na.last = FALSE), ]
donnees_rbase$a <- 1
donnees_rbase$numero_contrat <- ave(donnees_rbase$a, donnees_rbase$identifiant, FUN = cumsum)

# Pour trier les colonnes
tri <- c("identifiant", "date_entree", "numero_contrat", "num_observation")
donnees_rbase_tri <- donnees_rbase[, c(tri, colnames(donnees_rbase)[! colnames(donnees_rbase) %in% tri])]
```

### Dplyr {.tabset .tabset-fade .tabset-pills}

```{r, warning=FALSE, message=FALSE, class.source='klippy'}
# Numéro du contrat de chaque individu, contrat trié par date de survenue 

donnees_dplyr <- donnees_dplyr %>% 
  group_by(identifiant) %>% 
  arrange(identifiant, date_entree) %>% 
  mutate(numero_contrat=row_number())

# arrange() va permettre de trier les observations par identifiant et date d'entrée 

# Pour trier les colonnes

donnees_dplyr_tri <- donnees_dplyr %>% 
  select(identifiant, date_entree, numero_contrat, num_observation, everything())
```

## Identifier le 1er, le 2e, le dernier contrat d’un individu {.tabset .tabset-fade .tabset-pills}

### SAS {.tabset .tabset-fade .tabset-pills}
### R base {.tabset .tabset-fade .tabset-pills}

```{r, warning=FALSE, message=FALSE, class.source='klippy'}
# Filtre sur le deuxième contrat 

deuxieme_contrat_rbase <- donnees_rbase[donnees_rbase$numero_contrat == 2, ]
```

```{r, warning=FALSE, message=FALSE, class.source='klippy'}
# Créer une base avec les seuls premiers contrats, et une base avec les seuls derniers contrats
donnees_rbase <- donnees_rbase[order(donnees_rbase$identifiant, donnees_rbase$date_entre, na.last = FALSE), ]
premier_contrat_rbase <- donnees_rbase[!duplicated(donnees_rbase$identifiant, fromLast = FALSE), ]
dernier_contrat_rbase <- donnees_rbase[!duplicated(donnees_rbase$identifiant, fromLast = TRUE), ]
ni_prem_ni_der_rbase  <- donnees_rbase[! (!duplicated(donnees_rbase$identifiant, fromLast = FALSE) | !duplicated(donnees_rbase$identifiant, fromLast = TRUE)), ]
```

### Dplyr {.tabset .tabset-fade .tabset-pills}

```{r, warning=FALSE, message=FALSE, class.source='klippy'}
# Filtre sur le deuxième contrat 

deuxieme_contrat_dplyr <- donnees_dplyr %>% 
  filter(numero_contrat == 2)
```

```{r, warning=FALSE, message=FALSE, class.source='klippy'}
# Créer une base avec les seuls premiers contrats, et une base avec les seuls derniers contrats

premier_contrat_dplyr <- donnees_dplyr %>% 
  filter(numero_contrat==1)

dernier_contrat_dplyr <- donnees_dplyr %>% 
  group_by(identifiant) %>% 
  filter(numero_contrat==max(numero_contrat)) %>% 
  ungroup()

ni_prem_ni_der_dplyr  <- donnees_dplyr %>% 
  group_by(identifiant) %>% 
  filter(numero_contrat!=1 & numero_contrat != max(numero_contrat)) %>% 
  ungroup()
```


## Date de fin du contrat précédent {.tabset .tabset-fade .tabset-pills}
### SAS {.tabset .tabset-fade .tabset-pills}
### R base {.tabset .tabset-fade .tabset-pills}

# La date de fin du contrat précédent

```{r, warning=FALSE, message=FALSE, class.source='klippy'}
donnees_rbase <- donnees_rbase[order(donnees_rbase$identifiant, donnees_rbase$date_entre, na.last = FALSE), ]
```

```{r, warning=FALSE, message=FALSE, class.source='klippy'}
# Il faut soit utiliser un package, soit utiliser cette astuce car il n'existe pas de fonction lag dans le R de base (à notre connaissance)
donnees_rbase$date_sortie_1 <- c(as.Date(NA), donnees_rbase$date_sortie[ 1:(length(donnees_rbase$date_sortie) - 1)])
donnees_rbase$date_sortie_1[!duplicated(donnees_rbase$identifiant, fromLast = FALSE)] <- as.Date(NA)
```

### Dplyr {.tabset .tabset-fade .tabset-pills}

```{r, warning=FALSE, message=FALSE, class.source='klippy'}

```

## Valeur retardée (lag) {.tabset .tabset-fade .tabset-pills}
### SAS {.tabset .tabset-fade .tabset-pills}
### R base {.tabset .tabset-fade .tabset-pills}
### Dplyr {.tabset .tabset-fade .tabset-pills}

## Requêtes complexes sur les contrats {.tabset .tabset-fade .tabset-pills}
### SAS {.tabset .tabset-fade .tabset-pills}
### R base {.tabset .tabset-fade .tabset-pills}
### Dplyr {.tabset .tabset-fade .tabset-pills}

## Transposer une base {.tabset .tabset-fade .tabset-pills}
### SAS {.tabset .tabset-fade .tabset-pills}
### R base {.tabset .tabset-fade .tabset-pills}
### Dplyr {.tabset .tabset-fade .tabset-pills}

# Les valeurs manquantes 

## Repérer les valeurs manquantes{.tabset .tabset-fade .tabset-pills}
### SAS {.tabset .tabset-fade .tabset-pills}
### R base {.tabset .tabset-fade .tabset-pills}

```{r, warning=FALSE, message=FALSE, class.source='klippy'}
donnees_rbase$missing <- ifelse(is.na(donnees_rbase$age) | is.na(donnees_rbase$niveau), 1, 0)
ageManquant_rbase_faux <- donnees_rbase[donnees_rbase$age == NA,  ] # Faux : crée une basse de données avec que des NA
ageManquant_rbase_correct <- donnees_rbase[is.na(donnees_rbase$age), ] # Correct
```

### Dplyr {.tabset .tabset-fade .tabset-pills}

```{r, warning=FALSE, message=FALSE, class.source='klippy'}
donnees_dplyr <- donnees_dplyr %>% 
  mutate(missing = ifelse(is.na(age) | is.na(niveau), 1, 0))

ageManquant_dplyr <- donnees_dplyr %>% 
  filter(is.na(age))
```

## Incidence des valeurs manquantes, différent entre SAS et R {.tabset .tabset-fade .tabset-pills}

Incidence des valeurs manquantes : 

1. Dans des opérations (*exemple de la moyenne*)
2. Dans les tris 

### SAS {.tabset .tabset-fade .tabset-pills}
### R base {.tabset .tabset-fade .tabset-pills}

#### Opérations 

Il suffit de rajouter l'argument *na.rm=TRUE*  

```{r, warning=FALSE, message=FALSE, class.source='klippy'}
mean(donnees_rbase$note_formateur) # s'il existe un seul NA et que l'on ne précise rien, la fonction retournera NA
```


```{r, warning=FALSE, message=FALSE, class.source='klippy'}
# Il faut donc rajouter l'argument na.rm=TRUE (remove NA) afin de calculer la moyenne sans prendre en compte les NA

mean(donnees_rbase$note_formateur, na.rm = TRUE)
```

#### Tris 

```{r, warning=FALSE, message=FALSE, class.source='klippy'}
# Trier la base par ligne (individu et date de début de la formation) par ordre croissant

# L'option na.last = FALSE (resp. TRUE) indique que les valeurs manquantes doivent figurer à la fin (resp. au début) du tri, que le tri

# soit croissant ou décroissant
donnees_rbase <- donnees_rbase[order(donnees_rbase$identifiant, donnees_rbase$date_entree, na.last = FALSE), ]

# Tri par ordre croissant de identifiant et décroissant de date_entree (- avant le nom de la variable)
# donnees_rbase <- donnees_rbase[order(donnees_rbase$identifiant, -donnees_rbase$date_entree, na.last = FALSE), ] #ne marche pas pour les dates à refaire
```

```{r, warning=FALSE, message=FALSE, class.source='klippy'}
# Trier la base par colonne (noms de variables)
# On met identifiant date_entree et date_sortie au début
# colTri <- c("identifiant", "date_entree", "date_sortie")
# donnees_rbase[, c(colTri, colnames(donnees_rbase)[! colnames(donnees_rbase) %in% colTri])]
```

```{r, warning=FALSE, message=FALSE, class.source='klippy'}
# Les valeurs manquantes sont situées en dernier dans un tri par ordre croissant ou décroissant (car par défaut l'option na.last = TRUE) ...
donnees_rbase <- donnees_rbase[order(donnees_rbase$identifiant, donnees_rbase$date_entree), ]
```

```{r, warning=FALSE, message=FALSE, class.source='klippy'}
# Pour mimer le tri SAS, il faut écrire :
donnees_rbase <- donnees_rbase[order(donnees_rbase$identifiant, donnees_rbase$date_entree, na.last = FALSE), ]
```

# Les doublons 

## Repérage des doublons {.tabset .tabset-fade .tabset-pills}
### SAS {.tabset .tabset-fade .tabset-pills}
### R base {.tabset .tabset-fade .tabset-pills}

```{r, warning=FALSE, message=FALSE, class.source='klippy'}
# Repérage
doublons_rbase <- donnees_rbase[duplicated(donnees_rbase), ]

#doublons ici : toute la ligne est identique avec une autre ligne 
#avec cette commande, s'il y existe des doublons i.e. deux observations qui ont les mêmes observations pour toutes les variables, la base doublons_rbase stockera uniquement un des doublons mais pas toutes les lignes qui sont identiques 
```

### Dplyr {.tabset .tabset-fade .tabset-pills}

```{r, warning=FALSE, message=FALSE, class.source='klippy'}
# Repérage
doublons_dplyr <- donnees_dplyr %>%  
  group_by(identifiant, sexe) %>% 
  filter(n()>1)

#doublons ici : les observations qui ont le même identifiant et le même sexe 
#avec cette commande, la base doublons_dplyr va stocker toutes les observations qui sont en doubles i.e. qui ont le même identifiant et le même sexe 
```

## Suppression des doublons {.tabset .tabset-fade .tabset-pills}
### SAS {.tabset .tabset-fade .tabset-pills}
### R base {.tabset .tabset-fade .tabset-pills}

```{r, warning=FALSE, message=FALSE, class.source='klippy'}
donnees_rbase <- donnees_rbase[! duplicated(donnees_rbase), ]
```

```{r, warning=FALSE, message=FALSE, class.source='klippy'}
# Autre solution (solution first. de SAS)
donnees_rbase <- donnees_rbase[order(colnames(donnees_rbase), na.last = FALSE), ]
donnees_rbase <- donnees_rbase[!duplicated(donnees_rbase[, colnames(donnees_rbase)], fromLast = TRUE), ]
```

### Dplyr {.tabset .tabset-fade .tabset-pills}

```{r, warning=FALSE, message=FALSE, class.source='klippy'}
donnees_dplyr <- donnees_dplyr %>% 
  distinct()
```


# Les jointures de base 



## Inner Join : identifiants communs aux bases {.tabset .tabset-fade .tabset-pills}
### SAS {.tabset .tabset-fade .tabset-pills}


### R base {.tabset .tabset-fade .tabset-pills}

```{r}
# On suppose que l'on dispose d'une base supplémentaire avec les diplômes des personnes
diplome_rbase <- data.frame(identifiant_i = c("173", "168", "112", "087", "689", "765", "112", "999", "554"),
diplome= c("Bac", "Bep-Cap", "Bep-Cap", "Bac+2", "Bac+2", "Pas de diplôme", "Bac", "Bac", "Bep-Cap"),
age_dip = c(22, 27, 18, 23, 21, 15, 21, 18, 20)
)
```

```{r, warning=FALSE, message=FALSE, class.source='klippy'}
# 1. Inner join : les seuls identifiants communs aux deux bases
jointure_rbase <- donnees_rbase[, c("identifiant", "sexe", "age")]
innerJoin_rbase <- merge(jointure_rbase, diplome_rbase, by.x = "identifiant", by.y = "identifiant_i")
dim(innerJoin_rbase)
```

### Dplyr {.tabset .tabset-fade .tabset-pills}

```{r}
# On suppose que l'on dispose d'une base supplémentaire avec les diplômes des personnes
diplome_dplyr <- data.frame(identifiant= c("173", "168", "112", "087", "689", "765", "112", "999", "554"),
diplome= c("Bac", "Bep-Cap", "Bep-Cap", "Bac+2", "Bac+2", "Pas de diplôme", "Bac", "Bac", "Bep-Cap"),
age_dip = c(22, 27, 18, 23, 21, 15, 21, 18, 20)
)
```


```{r, warning=FALSE, message=FALSE, class.source='klippy'}
# 1. Inner join : les seuls identifiants communs aux deux bases
jointure_dplyr<- donnees_dplyr %>% 
  select(identifiant, sexe, age)

innerJoin_dplyr <- jointure_dplyr %>% 
  inner_join(diplome_dplyr, by="identifiant")
```

## Left et Right Join : identifiants de l’une des bases {.tabset .tabset-fade .tabset-pills}
### SAS {.tabset .tabset-fade .tabset-pills}
### R base {.tabset .tabset-fade .tabset-pills}

```{r, warning=FALSE, message=FALSE, class.source='klippy'}
# 2. Left join : les identifiants de la base de gauche
leftJoin_rbase <- merge(jointure_rbase, diplome_rbase, by.x = "identifiant", by.y = "identifiant_i", all.x = TRUE)
dim(leftJoin_rbase)
```

### Dplyr {.tabset .tabset-fade .tabset-pills}

```{r, warning=FALSE, message=FALSE, class.source='klippy'}
# 2. Left join : les identifiants de la base de gauche
leftJoin_dplyr <- jointure_dplyr %>% 
  left_join(diplome_dplyr, by="identifiant")
```


## Full Join : identifiants de l’une ou l’autre des bases {.tabset .tabset-fade .tabset-pills}
### SAS {.tabset .tabset-fade .tabset-pills}
### R base {.tabset .tabset-fade .tabset-pills}

```{r, warning=FALSE, message=FALSE, class.source='klippy'}
# 3. Full join : les identifiants des deux bases
fullJoin_rbase <- merge(jointure_rbase, diplome_rbase, by.x = "identifiant", by.y = "identifiant_i", all = TRUE)
dim(fullJoin_rbase)
```
### Dplyr {.tabset .tabset-fade .tabset-pills}

```{r, warning=FALSE, message=FALSE, class.source='klippy'}
# 3. Full join : les identifiants des deux bases
fullJoin_dplyr <- jointure_dplyr %>% 
  full_join(diplome_dplyr)
```

## Cross Join : toutes les combinaisons possibles {.tabset .tabset-fade .tabset-pills}
### SAS {.tabset .tabset-fade .tabset-pills}
### R base {.tabset .tabset-fade .tabset-pills}

```{r, warning=FALSE, message=FALSE, class.source='klippy'}
# 4. Cross join : toutes les combinaisons possibles de CSP, sexe et Diplome
crossJoin_rbase <- unique(expand.grid(donnees_rbase$cspf, donnees_rbase$sexef, diplome_rbase$diplome))
colnames(crossJoin_rbase) <- c("cspf", "sexef", "diplome")
crossJoin_rbase
```

### Dplyr {.tabset .tabset-fade .tabset-pills}

```{r, warning=FALSE, message=FALSE, class.source='klippy'}
# 4. Cross join 
crossJoin_dplyr <- cross_join(jointure_dplyr, diplome_dplyr) #à refaire
```

## Empiler les bases {.tabset .tabset-fade .tabset-pills}

### SAS {.tabset .tabset-fade .tabset-pills}
### R base {.tabset .tabset-fade .tabset-pills}

```{r, warning=FALSE, message=FALSE, class.source='klippy'}
# Lorsque les variables ne correspondent pas, on les crée avec des valeurs manquantes, via setdiff
empilement <- rbind(
data.frame(c(donnees_rbase, sapply(setdiff(names(diplome_rbase), names(donnees_rbase)), function(x) NA))),
data.frame(c(diplome_rbase, sapply(setdiff(names(donnees_rbase), names(diplome_rbase)), function(x) NA)))
)
```

### Dplyr {.tabset .tabset-fade .tabset-pills}


# Statistiques descriptives 

##  Somme, moyenne, médiane, minimum, maximum, nombre de valeurs {.tabset .tabset-fade .tabset-pills}
### SAS {.tabset .tabset-fade .tabset-pills}
### R base {.tabset .tabset-fade .tabset-pills}
 
* Moyenne 

```{r, warning=FALSE, message=FALSE, class.source='klippy'}
# Moyenne de chaque note
notes_rbase <- tolower(c("Note_Contenu", "Note_Formateur", "Note_Moyens", "Note_Accompagnement", "Note_Materiel"))
lapply(donnees_rbase[, notes_rbase], mean, na.rm = TRUE)
```

* Moyenne, médiane, maximum, minimum 

```{r, warning=FALSE, message=FALSE, class.source='klippy'}
sapply(donnees_rbase[, notes], function(x) c("Somme" = sum(x, na.rm = TRUE), "Moyenne" = mean(x, na.rm = TRUE),
"Médiane" = median(x, na.rm = TRUE), "Max" = max(x, na.rm = TRUE),
"Min" = min(x, na.rm = TRUE)))
```

* Moyenne avec pondération 

```{r, warning=FALSE, message=FALSE, class.source='klippy'}
# Avec la pondération
with(donnees_rbase, sapply(donnees_rbase[, notes], function(x) weighted.mean(x, poids_sondage, na.rm = TRUE)))
```

* Résumé statistique

```{r, warning=FALSE, message=FALSE, class.source='klippy'}
summary(donnees_rbase[, notes])
```
### Dplyr {.tabset .tabset-fade .tabset-pills}

* Moyenne par identifiant 

```{r, warning=FALSE, message=FALSE, class.source='klippy'}
notes_dplyr <- donnees_dplyr %>%  
  select(starts_with("Note")) %>% 
  summarise_all(.funs = c(mean="mean"))
```

* Moyenne par identifiant par pondération 

```{r, warning=FALSE, message=FALSE, class.source='klippy'}
notes_dplyr <- donnees_dplyr %>%  
  select(starts_with("Note"), poids_sondage) %>% 
  summarise(across(note_contenu:note_materiel, ~weighted.mean(., w = poids_sondage)))
```


## Quantiles {.tabset .tabset-fade .tabset-pills}
### SAS {.tabset .tabset-fade .tabset-pills}
### R base 

```{r, warning=FALSE, message=FALSE, class.source='klippy'}
# Déciles et quartiles de la note moyenne
quantile(donnees_rbase$note_moyens, probs = c(seq(0, 1, 0.1), 0.25, 0.75), na.rm = TRUE)
```

### Dplyr {.tabset .tabset-fade .tabset-pills}

```{r}
donnees_dplyr %>% 
  group_by(identifiant) %>%  
  summarise(quantile = scales::percent(c(0.25, 0.5, 0.75)),
            note_moyens = quantile(note_moyens, c(0.25, 0.5, 0.75), na.rm = TRUE))
```


## Tableaux de fréquence / contingence : proc freq {.tabset .tabset-fade .tabset-pills}
### SAS {.tabset .tabset-fade .tabset-pills}
### R base {.tabset .tabset-fade .tabset-pills}

L'équivalent de *proc freq* sur SAS :

```{r, warning=FALSE, message=FALSE, class.source='klippy'}
table(donnees_rbase$sexef, useNA = "always")
```

### Dplyr {.tabset .tabset-fade .tabset-pills}

```{r, warning=FALSE, message=FALSE, class.source='klippy'}
tableau_contingence <- donnees_dplyr %>% 
  group_by(sexef) %>% 
  summarise(n=n())

tableau_contingence
```

## Proportion {.tabset .tabset-fade .tabset-pills}
### SAS {.tabset .tabset-fade .tabset-pills}
### R base {.tabset .tabset-fade .tabset-pills}

```{r, warning=FALSE, message=FALSE, class.source='klippy'}
prop.table(table(donnees_rbase$sexef, useNA = "always")) * 100
```

### Dplyr {.tabset .tabset-fade .tabset-pills}

```{r, warning=FALSE, message=FALSE, class.source='klippy'}
proportion <- donnees_dplyr %>% 
  group_by(sexef) %>% 
  summarise(n=n(),
            pourcentage=round(n/length(donnees_dplyr$sexef)*100,2))

proportion
```

# Fonction, macros SAS 

## Boucles, itérations {.tabset .tabset-fade .tabset-pills}
### SAS {.tabset .tabset-fade .tabset-pills}
### R base {.tabset .tabset-fade .tabset-pills}
### Dplyr {.tabset .tabset-fade .tabset-pills}

## Créations automatiques de bases, empilements de bases {.tabset .tabset-fade .tabset-pills}
### SAS {.tabset .tabset-fade .tabset-pills}
### R base {.tabset .tabset-fade .tabset-pills}
### Dplyr {.tabset .tabset-fade .tabset-pills}


# Fin du programme 

## Supprimer toutes les bases de la mémoire vive (work RAM) {.tabset .tabset-fade .tabset-pills}
### SAS {.tabset .tabset-fade .tabset-pills}
### R base {.tabset .tabset-fade .tabset-pills}

```{r, warning=FALSE, message=FALSE, class.source='klippy'}
rm(list = ls())
```

# Points de vigilance en SAS 




