# Transposer une base

## Transposer une base
::: {.panel-tabset group="language"}

## SAS {.unnumbered .unlisted}
``` sas
/* On commence déjà par calculer un tableau croisé comptant les occurrences */
proc freq data = donnees_sas;table Sexef * cspf / out = Nb;run;
proc sort data = Nb;by cspf Sexef;run;
proc print data = Nb;run;

/* On transpose le tableau */
proc transpose data = Nb out = transpose;
  by cspf;
  var count;
  id Sexef;
run;
data transpose;set transpose (drop = _name_ _label_);run;
proc print data = transpose;run;
```

## R base {.unnumbered .unlisted}
```{r, warning=FALSE, message=FALSE, results='hide'}
# On commence déjà par calculer un tableau croisé comptant les occurrences
# as.data.frame.matrix est nécessaire, car le résultat de xtabs est un array
nb <- as.data.frame.matrix(xtabs( ~ cspf + sexef, data = donnees_rbase))

# On transpose le tableau
# t() renvoie un objet matrix, d'où le as.data.frame
nb_transpose <- as.data.frame(t(nb))
```

## tidyverse {.unnumbered .unlisted}
```{r, warning=FALSE, message=FALSE, results='hide'}
# On commence déjà par calculer un tableau croisé comptant les occurrences
nb <- donnees_tidyverse %>% 
  count(cspf, sexef) %>% 
  spread(sexef, n)

# On transpose le tableau (on fait passer sexef en ligne et cspf en colonne)
nb_transpose <- nb %>% 
  # Créer les combinaisons de cspf et sexef en ligne
  pivot_longer(cols = -cspf, names_to = "sexef") %>% 
  # Mettre sexef en ligne et cspf en colonne
  pivot_wider(names_from = cspf, values_from = value, values_fill = 0)

# Autre solution avec les packages janitor et sjmisc
library(janitor)
library(sjmisc)
nb <- donnees_tidyverse %>%
  janitor::tabyl(cspf, sexef) %>% 
  # colonne cspf comme nom de ligne
  column_to_rownames(var="cspf")
nb_transpose <- nb %>%
  sjmisc::rotate_df()
```

## data.table {.unnumbered .unlisted}
```{r, warning=FALSE, message=FALSE, results='hide'}
# Etablissement d'un tableau croisé comptant les occurrences
nb <- donnees_datatable[, .N, by = list(cspf, sexef)]
nb <- dcast(nb, cspf ~ sexef, value.var = "N")

# On transpose le tableau
transpose(nb, keep.names = "sexef", make.names = "cspf")
# Autre solution
dcast(melt(nb, id.vars = "cspf", variable.name = "sexef"), sexef ~ cspf)
```

## arrow/duckdb {.unnumbered .unlisted}
```{r, warning=FALSE, message=FALSE}

```

:::

## Passer d'une base en largeur (*wide*) à une base en longueur (*long*)
::: {.panel-tabset group="language"}

## SAS {.unnumbered .unlisted}
``` sas
/* Note moyenne par identifiant */
/* On va créer une base Wide avec les notes en colonne et les identifiants en ligne */
%let notes = note_contenu note_formateur note_moyens note_accompagnement note_materiel;
proc sort data = donnees_sas;by identifiant;run;
proc means data = donnees_sas mean noprint;var &notes.;output out = Temp;by identifiant;run;
data Wide;
  set Temp (where = (_STAT_ = "MEAN") drop = _TYPE_ _FREQ_);
  keep identifiant &notes.;
  drop _STAT_;
run;

/* On passe de Wide à Long */
/* On met les notes en ligne */
proc transpose data = Wide out = Long;by Identifiant;var &notes.;run;
```

## R base {.unnumbered .unlisted}

Lien utile : <https://stats.oarc.ucla.edu/r/faq/how-can-i-reshape-my-data-in-r/>.

```{r, warning=FALSE, message=FALSE, results='hide'}
# On souhaite mettre les notes en ligne et non en colonne
varNotes <- c("note_contenu", "note_formateur", "note_moyens", "note_accompagnement", "note_materiel")
# Note moyenne par identifiant
wide_rbase <- aggregate(donnees_rbase[, varNotes], donnees_rbase[, "identifiant", drop = FALSE], mean, na.rm = TRUE)

long_rbase <- reshape(data          = wide_rbase,
                      varying       = varNotes,
                      v.names       = "notes",
                      timevar       = "type_note",
                      times         = varNotes,
                      new.row.names = NULL,
                      direction     = "long")
long_rbase <- long_rbase[order(long_rbase$identifiant), ]
row.names(long_rbase) <- NULL
```

## tidyverse {.unnumbered .unlisted}
```{r, warning=FALSE, message=FALSE, results='hide'}
# On souhaite mettre les notes en ligne et non en colonne
varNotes <- c("note_contenu", "note_formateur", "note_moyens", "note_accompagnement", "note_materiel")
# Note moyenne par identifiant
wide_tidyverse <- donnees_tidyverse %>% 
  group_by(identifiant) %>% 
  summarise(across(all_of(varNotes), ~ mean(.x, na.rm = TRUE)))

# On l'exprime en format long
# Mise en garde : ne pas écrire value_to !
long_tidyverse <- wide_tidyverse %>% 
  pivot_longer(cols      = !identifiant,
               names_to  = "type_note",
               values_to = "note") %>% 
  arrange(type_note, identifiant)
```

## data.table {.unnumbered .unlisted}
```{r, warning=FALSE, message=FALSE, results='hide'}
# On souhaite mettre les notes en ligne et non en colonne
# Note moyenne par identifiant
varNotes <- c("note_contenu", "note_formateur", "note_moyens", "note_accompagnement", "note_materiel")
wide_datatable <- donnees_datatable[, lapply(.SD, mean, na.rm = TRUE), by = identifiant, .SDcols = varNotes]

long_datatable <- melt(wide_datatable,
                       id.vars       = c("identifiant"),
                       measure.vars  = varNotes,
                       variable.name = "type_note",
                       value.name    = "note")
```

## arrow/duckdb {.unnumbered .unlisted}
```{r, warning=FALSE, message=FALSE}

```

:::

## Passer d'une base en longueur (*long*) à une base en largeur (*wide*)

Le code précédent doit être lancé au préalable.

::: {.panel-tabset group="language"}

## SAS {.unnumbered .unlisted}
``` sas
/* On souhaite mettre les notes en ligne et non en colonne */
/* On commence par calculer les notes moyennes par identifiant */
%let notes = note_contenu note_formateur note_moyens note_accompagnement note_materiel;
proc sort data = donnees_sas;by identifiant;run;
proc means data = donnees_sas mean noprint;var &notes.;output out = Temp;by identifiant;run;
data Wide;
  set Temp (where = (_STAT_ = "MEAN") drop = _TYPE_ _FREQ_);
  keep identifiant &notes.;
  drop _STAT_;
run;

/* On passe de Wide à Long */
proc transpose data = Wide out = Long;by Identifiant;var &notes.;run;
data Long;set Long (rename = (_NAME_ = Type_Note COL1 = Note));run;

/* On passe de Long à Wide */
proc transpose data = Long out = Wide;
  by Identifiant;
  var Note;
  id Type_Note;
run;
```

## R base {.unnumbered .unlisted}

Lien utile : <https://stats.oarc.ucla.edu/r/faq/how-can-i-reshape-my-data-in-r/>.

```{r, warning=FALSE, message=FALSE, results='hide'}
# Passer de long à wide : on souhaite revenir à la situation initiale
wide_rbase <- reshape(long_rbase,
                      timevar = "type_note",
                      idvar = c("identifiant", "id"),
                      direction = "wide")
```

## tidyverse {.unnumbered .unlisted}
```{r, warning=FALSE, message=FALSE, results='hide'}
# Passer de long à wide : on souhaite revenir à la situation initiale
# Mise en garde : ne pas écrire value_from !
wide_tidyverse <- pivot_wider(long_tidyverse, 
                              names_from  = type_note,
                              values_from = note)
```

## data.table {.unnumbered .unlisted}
```{r, warning=FALSE, message=FALSE, results='hide'}
wide_datatable <- dcast(long_datatable, identifiant ~ type_note, value.var = "note")
```

## arrow/duckdb {.unnumbered .unlisted}
```{r, warning=FALSE, message=FALSE}

```

:::