# Préambule

## Chemin du bureau de l'utilisateur
::: {.panel-tabset group="language"}

## SAS {.unnumbered .unlisted}
``` sas
/* On vide la log */
dm "log; clear; ";
/* On récupère déjà l'identifiant de l'utilisateur (systèmes Windows) */
%let user = &sysuserid;

/* Chemin proprement dit */
%let bureau = C:\Users\&user.\Desktop;
libname bur "&bureau.";
```

## R base {.unnumbered .unlisted}
```{r, warning=FALSE, message=FALSE, results='hide'}
# On récupère déjà l'identifiant de l'utilisateur
user <- Sys.getenv("USERNAME")

# Chemin proprement dit
chemin <- file.path("C:/Users", user, "Desktop")
```

## tidyverse {.unnumbered .unlisted}
```{r, warning=FALSE, message=FALSE, results='hide'}
# On récupère déjà l'identifiant de l'utilisateur
user <- Sys.getenv("USERNAME")

# Chemin proprement dit
chemin <- file.path("C:/Users", user, "Desktop")
```

## data.table {.unnumbered .unlisted}
```{r, warning=FALSE, message=FALSE, results='hide'}
# On récupère déjà l'identifiant de l'utilisateur
user <- Sys.getenv("USERNAME")

# Chemin proprement dit
chemin <- file.path("C:/Users", user, "Desktop")
```

## arrow/duckdb {.unnumbered .unlisted}
```{r, warning=FALSE, message=FALSE}

```

## pandas {.unnumbered .unlisted}
```{python, warning=FALSE, message=FALSE, results='hide', python.reticulate = FALSE}
# On récupère déjà l'identifiant de l'utilisateur
user = os.getenv('USERNAME')

# Chemin en texte
chemin = "C:/Users/" + str(user) + "/Desktop"
```

:::

## Affichage de l'année
::: {.panel-tabset group="language"}

## SAS {.unnumbered .unlisted}
``` sas
/* Année courante */
%let annee = %sysfunc(year(%sysfunc(today())));
/* & (esperluette) indique à SAS qu'il doit remplacer an par sa valeur définie par le %let */
%put Année : &annee.;

/* Autre possibilité */
data _null_;call symput('annee', strip(year(today())));run;
%put Année (autre méthode) : &annee.;

/* Année passée */
%put Année passée : %eval(&annee. - 1);
```

## R base {.unnumbered .unlisted}
```{r, warning=FALSE, message=FALSE, results='hide'}
# Année courante
annee <- lubridate::year(Sys.Date())
sprintf("Année : %04d", annee)
print(paste0("Année : ", annee))

# Autre possibilité
print(paste0("Année : ", format(Sys.Date(), "%Y")))

# Année passée
annee_1 <- annee - 1
paste0("Année passée : ", annee_1)
```

## tidyverse {.unnumbered .unlisted}
```{r, warning=FALSE, message=FALSE, results='hide'}
# Année courante
annee <- lubridate::year(Sys.Date())
sprintf("Année : %04d", annee)
print(paste0("Année : ", annee))

# Autre possibilité
print(paste0("Année : ", format(Sys.Date(), "%Y")))

# Année passée
annee_1 <- annee - 1
paste0("Année passée : ", annee_1)
```

## data.table {.unnumbered .unlisted}
```{r, warning=FALSE, message=FALSE, results='hide'}
# Année courante
annee <- lubridate::year(Sys.Date())
sprintf("Année : %04d", annee)
print(paste0("Année : ", annee))

# Autre possibilité
print(paste0("Année : ", format(Sys.Date(), "%Y")))

# Année passée
annee_1 <- annee - 1
paste0("Année passée : ", annee_1)
```

## arrow/duckdb {.unnumbered .unlisted}
```{r, warning=FALSE, message=FALSE}

```

## pandas {.unnumbered .unlisted}
```{python, warning=FALSE, message=FALSE, results='hide', python.reticulate = False}
# Année courante
annee = datetime.now().year
# Afficher l'année actuelle
print("Année :", annee)

# Année passée
annee_1 <- annee - 1
print("Année passée :", annee_1)
```

:::

## Construction des instructions if / else
::: {.panel-tabset group="language"}

## SAS {.unnumbered .unlisted}
``` sas
%macro Annee(an);
  %if &an. >= 2024 %then %put Nous sommes en 2024 ou après !;
  %else %put Nous sommes avant 2024 !;
%mend Annee;
%Annee(&annee.);
```

## R base {.unnumbered .unlisted}
```{r, warning=FALSE, message=FALSE, results='hide'}
# Construction incorrecte ! Le else doit être sur la même ligne que le {
#if (annee >= 2024) {
#  print("Nous sommes en 2024 ou après !")
#}
#else {
#  print("Nous sommes avant 2024 !")
#}

# Construction correcte ! Le else doit être sur la même ligne que le {
if (annee >= 2024) {
  print("Nous sommes en 2024 ou après !")
} else {
  print("Nous sommes avant 2024 !")
}
```

## tidyverse {.unnumbered .unlisted}
```{r, warning=FALSE, message=FALSE, results='hide'}
# Construction incorrecte ! Le else doit être sur la même ligne que le {
#if (annee >= 2024) {
#  print("Nous sommes en 2024 ou après !")
#}
#else {
#  print("Nous sommes avant 2024 !")
#}

# Construction correcte ! Le else doit être sur la même ligne que le {
if (annee >= 2024) {
  print("Nous sommes en 2024 ou après !")
} else {
  print("Nous sommes avant 2024 !")
}
```

## data.table {.unnumbered .unlisted}
```{r, warning=FALSE, message=FALSE, results='hide'}
# Construction incorrecte ! Le else doit être sur la même ligne que le {
#if (annee >= 2024) {
#  print("Nous sommes en 2024 ou après !")
#}
#else {
#  print("Nous sommes avant 2024 !")
#}

# Construction correcte ! Le else doit être sur la même ligne que le {
if (annee >= 2024) {
  print("Nous sommes en 2024 ou après !")
} else {
  print("Nous sommes avant 2024 !")
}
```

## arrow/duckdb {.unnumbered .unlisted}
```{r, warning=FALSE, message=FALSE}

```

## pandas {.unnumbered .unlisted}
```{python, warning=FALSE, message=FALSE, results='hide', python.reticulate = False}
if annee >= 2024:
    print("Nous sommes en 2024 ou après !")
else:
    print("Nous sommes avant 2024 !")
```

:::

## Répertoire de travail
::: {.panel-tabset group="language"}

## SAS {.unnumbered .unlisted}
``` sas
/* Afficher le répertoire de travail par défaut (la Work) */
%let chemin_work = %sysfunc(pathname(work));
%put &chemin_work.;

/* Autre solution */
proc sql;
  select path from dictionary.libnames where libname = "WORK";
quit;

/* Définir le répertoire de travail, si besoin */
/* libname "nom du répertoire"; */
```

## R base {.unnumbered .unlisted}
```{r, warning=FALSE, message=FALSE, results='hide'}
# Afficher le répertoire de travail
getwd()

# Définir le répertoire de travail, si besoin
#setwd(dir = "nom du répertoire")
```

## tidyverse {.unnumbered .unlisted}
```{r, warning=FALSE, message=FALSE, results='hide'}
# Afficher le répertoire de travail
getwd()

# Définir le répertoire de travail, si besoin
#setwd(dir = "nom du répertoire")
```

## data.table {.unnumbered .unlisted}
```{r, warning=FALSE, message=FALSE, results='hide'}
# Afficher le répertoire de travail
getwd()

# Définir le répertoire de travail, si besoin
#setwd(dir = "nom du répertoire")
```

## arrow/duckdb {.unnumbered .unlisted}
```{r, warning=FALSE, message=FALSE}

```

## pandas {.unnumbered .unlisted}
```{python, warning=FALSE, message=FALSE, results='hide', python.reticulate = False}
# Afficher le répertoire de travail
os.getcwd()
```

:::

## Autres points à connaître
::: {.panel-tabset group="language"}

## SAS {.unnumbered .unlisted}
Mise en garde : certains codes `SAS` pourraient aussi avec profit être écrits en langage `SAS IML` (Interactive Matrix Language).
Cet aide-mémoire n'ayant pas vocation à être un dictionnaire `SAS`, cette méthode d'écriture n'est pas proposée ici.


## R base {.unnumbered .unlisted}

`R base` est réputé plus lent que ses concurrents, ce qui est souvent vrai.
Mais certaines fonctions en `R base` peuvent être très rapides (rowsum, rowSums, colSums, rowMeans, colMeans, tapply, etc.)

```{r, warning=FALSE, message=FALSE, results='hide'}
# Le pipe permet d'enchaîner des opérations sur une même base.
# Il n'est pas réservé au tidyverse, et peut être utilisé avec R-Base et data.table.
1:10 |> sum()
```

## tidyverse {.unnumbered .unlisted}
`tidyverse` promeut l'utilisation du pipe (%>%), qui permet d'enchaîner des opérations sur une même base modifiée successivement.
2 types de pipes existent, le pipe de magrittr (%>%) et le pipe de R-Base (|>, à partir de la version 4.1)
Les fonctionnalités simples des deux opérateurs sont identiques, mais il existe des différences.
Dans cet aide-mémoire, le pipe de magrittr (%>%) est privilégié.

Le tidyverse peut s'utiliser sans pipe, mais le pipe simplifie la gestion des programmes.
Les autres environnements (`R base`, `data.table`) peuvent aussi se présenter avec le pipe.


## data.table {.unnumbered .unlisted}
```{r, warning=FALSE, message=FALSE, results='hide'}
# Principe de base de data.table
# dt[i, j, by = ]
#   dt : nom de la base en format data.table (instruction FROM de SQL)
#   i : sélection de lignes (instructions WHERE et ORDER de SQL)
#   j : sélection et manipulation de colonnes (instruction SELECT de SQL)
#   by = : groupements (instruction GROUP BY de SQL)

# L'instruction HAVING de SQL peut être obtenue par une seconde instruction de sélection, par exemple :
# dt[i, j, by = ][SOMME > VALEUR]
```

## arrow/duckdb {.unnumbered .unlisted}
```{r, warning=FALSE, message=FALSE}

```

:::
