# Manipulation des lignes et des colonnes

## Renommer des variables

On renomme sexe en sexe2, puis on renomme à son tour sexe2 en sexe.

::: {.panel-tabset group="language"}

## SAS {.unnumbered .unlisted}
``` sas
data donnees_sas;
  set donnees_sas (rename = (sexe = sexe2));
  rename sexe2 = sexe;
run;
```

## R base {.unnumbered .unlisted}
```{r, warning=FALSE, message=FALSE, results='hide'}
# On renomme la variable sexe en sexe_red
names(donnees_rbase)[names(donnees_rbase) == "sexe"] <- "sexe_red"
# On la renomme en sexe
names(donnees_rbase)[names(donnees_rbase) == "sexe_red"] <- "sexe"
```

## tidyverse {.unnumbered .unlisted}
```{r, warning=FALSE, message=FALSE, results='hide'}
# On renomme la variable sexe en sexe_red
donnees_tidyverse <- donnees_tidyverse %>%
  rename(sexe_red = sexe)
# On la renomme en sexe
donnees_tidyverse <- donnees_tidyverse %>%
  rename(sexe = sexe_red)
```

## data.table {.unnumbered .unlisted}
```{r, warning=FALSE, message=FALSE, results='hide'}
# On renomme la variable sexe en sexe_red
names(donnees_datatable)[names(donnees_datatable) == "sexe"] <- "sexe_red"
# On la renomme en sexe
names(donnees_datatable)[names(donnees_datatable) == "sexe_red"] <- "sexe"
# Autre solution
# En data.table, les instructions débutant par set modifient les éléments par référence, c'est-à-dire sans copie.
# Ceci est plus efficace pour manipuler des données volumineuses.
setnames(donnees_datatable, "sexe", "sexe_red")
setnames(donnees_datatable, "sexe_red", "sexe")
```

## arrow/duckdb {.unnumbered .unlisted}
```{r, warning=FALSE, message=FALSE}
# On renomme la variable sexe en sexe_red
requete_duckdb %>% rename(sexe_red = sexe)
# On la renomme en sexe
requete_duckdb %>% rename(sexe = sexe_red)
```
:::

## Créer des variables avec des conditions
::: {.panel-tabset group="language"}

## SAS {.unnumbered .unlisted}
``` sas
data Civilite;
  set donnees_sas;
  
  /* 1ère solution (if) */
  format Civilite $20.;
  if      Sexe = 2 then Civilite = "Mme";
  else if Sexe = 1 then Civilite = "M";
  else                  Civilite = "Inconnu";
  
  /* 2e solution (do - end) */
  if      Sexe = 2 then do;
    Civilite2 = "Mme";
  end;
  else if Sexe = 1 then do;
    Civilite2 = "M";
  end;
  else do;
    Civilite2 = "Inconnu";
  end;
  
  /* 3e solution (select) */
  format Civilite3 $20.;
  select;
    when      (Sexe = 2) Civilite3 = "Mme";
    when      (Sexe = 1) Civilite3 = "M";
    otherwise            Civilite3 = "Inconnu";
  end;
  
  keep Sexe Civilite Civilite2 Civilite3;run;
run;
```

## R base {.unnumbered .unlisted}
```{r, warning=FALSE, message=FALSE, results='hide'}
donnees_rbase$civilite <- ifelse(donnees_rbase$sexe == "2", "Mme",
                                 ifelse(donnees_rbase$sexe == "1", "M",
                                        "Inconnu"))

# Autre solution (rapide)
donnees_rbase$civilite <- "Inconnu"
donnees_rbase$civilite[donnees_rbase$sexe == "1"] <- "M"
donnees_rbase$civilite[donnees_rbase$sexe == "2"] <- "Mme"
```

## tidyverse {.unnumbered .unlisted}
```{r, warning=FALSE, message=FALSE, results='hide'}
donnees_tidyverse <- donnees_tidyverse %>%
  mutate(civilite = case_when(sexe == "2" ~ "Mme",
                              sexe == "1" ~ "M",
                              TRUE        ~ "Inconnu")
)

donnees_tidyverse <- donnees_tidyverse %>%
    mutate(civilite = if_else(sexe == "2", "Mme",
                              if_else(sexe == "1", "M",
                                      "Inconnu")))
```

## data.table {.unnumbered .unlisted}
```{r, warning=FALSE, message=FALSE, results='hide'}
donnees_datatable[, civilite := fcase(sexe == "2", "Mme",
                                      sexe == "1", "M",
                                      is.na(sexe), "Inconnu")]
```

## arrow/duckdb {.unnumbered .unlisted}
```{r, warning=FALSE, message=FALSE}

```
:::

## Formater les modalités des valeurs discrètes ou caractères

### Création des formats
::: {.panel-tabset group="language"}

### SAS {.unnumbered .unlisted}
``` sas
/* Utilisation des formats */
proc format;
  /* Variable discrète */
  value sexef
  1 = "Homme"
  2 = "Femme";

  /* Variable caractère */
  value $ cspf
  '1' = "Cadre"
  '2' = "Profession intermédiaire"
  '3' = "Employé"
  '4' = "Ouvrier"
  '5' = "Retraité";
run;
```

### R base {.unnumbered .unlisted}
```{r, warning=FALSE, message=FALSE, results='hide'}
sexef <- c("1" = "Homme", "2" = "Femme")
cspf <- c("1" = "Cadre", "2" = "Profession intermédiaire", "3" = "Employé", "4" = "Ouvrier", "5" = "Retraité")
```

### tidyverse {.unnumbered .unlisted}
```{r, warning=FALSE, message=FALSE, results='hide'}
sexef_format <- c("1" = "Homme", "2" = "Femme")
cspf_format <- c("1" = "Cadre", "2" = "Profession intermédiaire", "3" = "Employé", "4" = "Ouvrier", "5" = "Retraité")
```

### data.table {.unnumbered .unlisted}
```{r, warning=FALSE, message=FALSE, results='hide'}
sexeform <- c("1" = "Homme", "2" = "Femme")
cspform <- c("1" = "Cadre", "2" = "Profession intermédiaire", "3" = "Employé", "4" = "Ouvrier", "5" = "Retraité")
```

### arrow/duckdb {.unnumbered .unlisted}
Préférer `case_match` quand il s'agit de valeurs déterminées.

```{r, warning=FALSE, message=FALSE}
requete_duckdb %>% 
  mutate(sexef = case_when(
    sexef=="1" ~ "Homme",
    sexef=="2" ~ "Femme",
    .default = sexef),
         cspf = case_match(csp,
    "1" ~ "Cadre",
    "2" ~ "Profession intermédiaire",
    "3" ~ "Employé",
    "4" ~ "Ouvrier",
    "5" ~ "Retraité",
    .default = csp)) %>% 
  select(Sexe, sexef, csp, cspf)
```

:::

### Utiliser les formats (valeurs discrètes ou caractères) 

Nécessite le lancement des formats à l'étape précédente.

::: {.panel-tabset group="language"}

### SAS {.unnumbered .unlisted}
``` sas
data donnees_sas;
  set donnees_sas;
  /* Exprimer dans le format sexef (Hommes / Femmes) */
  format Sexef $25.;
  Sexef = put(Sexe, sexef.);
  /* On exprime la CSP en texte dans une variable CSPF avec le format */
  format CSPF $25.;
  CSPF = put(CSP, $cspf.);
run;
```

### R base {.unnumbered .unlisted}
```{r, warning=FALSE, message=FALSE, results='hide'}
# On exprime CSP et sexe en variable formatée
donnees_rbase$cspf <- cspf[donnees_rbase$csp]
donnees_rbase$sexef <- sexef[donnees_rbase$sexe]
```

### tidyverse {.unnumbered .unlisted}
```{r, warning=FALSE, message=FALSE, results='hide'}
# On exprime CSP et sexe en variable formatée
donnees_tidyverse <- donnees_tidyverse %>% 
  mutate(sexef = sexef_format[sexe],
         cspf = cspf_format[csp])

# Autre solution
# Les éventuelles valeurs manquantes sont conservées en NA
donnees_tidyverse <- donnees_tidyverse %>% 
  mutate(
    sexef = case_when(
      sexe == "1" ~ "Homme",
      sexe == "2" ~ "Femme",
      TRUE        ~ sexe),
    cspf = case_when(
      csp == "1" ~ "Cadre",
      csp == "2" ~ "Profession intermédiaire",
      csp == "3" ~ "Employé",
      csp == "4" ~ "Ouvrier",
      csp == "5" ~ "Retraité",
      TRUE       ~ csp)
    )

# Syntaxe pour attribuer une valeur aux NA
valeurAuxNA <- donnees_tidyverse %>% 
  mutate(sexef = case_when(
    sexe == "1" ~ "Homme",
    sexe == "2" ~ "Femme",
    is.na(x)    ~ "Inconnu",
    TRUE        ~ sexe))
```

### data.table {.unnumbered .unlisted}
```{r, warning=FALSE, message=FALSE, results='hide'}
# On exprime CSP et sexe en variable formatée
donnees_datatable[, `:=` (cspf = cspform[csp], sexef = sexeform[sexe])]
```

### arrow/duckdb {.unnumbered .unlisted}
```{r, warning=FALSE, message=FALSE}

```

:::

## Formater les modalités des valeurs continues
::: {.panel-tabset group="language"}

## SAS {.unnumbered .unlisted}
``` sas
/* Âge formaté */
/* Fonctionne aussi sur le principe du format */
proc format;
  /* Variable continue */
  value agef
  low-<26 = "1. De 15 à 25 ans"
  26<-<50 = "2. De 26 à 49 ans"
  50-high = "3. 50 ans ou plus";
run;

data donnees_sas;
  set donnees_sas;
  /* Âge formaté */
  Agef = put(Age, agef.);
run;
```

## R base {.unnumbered .unlisted}
```{r, warning=FALSE, message=FALSE, results='hide'}
# Âge formaté
# L'option right = TRUE implique que les bornes sont ]0; 25] / ]25; 49] / ]49; Infini[
agef <- cut(donnees_rbase$age, 
            breaks = c(0, 25, 49, Inf),
            right = TRUE,
            labels = c("1. De 15 à 25 ans", "2. De 26 à 49 ans", "3. 50 ans ou plus"), 
            ordered_result = TRUE)

# Autre solution
donnees_rbase$agef[donnees_rbase$age < 26]                           <- "1. De 15 à 25 ans"
# 26 <= donnees_rbase$age < 50 ne fonctionne pas, il faut passer en 2 étapes
donnees_rbase$agef[26 <= donnees_rbase$age & donnees_rbase$age < 50] <- "2. De 26 à 49 ans"
donnees_rbase$agef[donnees_rbase$age >= 50]                          <- "3. 50 ans ou plus"
```

## tidyverse {.unnumbered .unlisted}
```{r, warning=FALSE, message=FALSE, results='hide'}
# Âge formaté
donnees_tidyverse <- donnees_tidyverse %>%
  mutate(agef = case_when(
    age < 26             ~ "1. De 15 à 25 ans",
    age >= 26 & age < 50 ~ "2. De 26 à 49 ans",
    age >= 50            ~ "3. 50 ans ou plus")
    )
```

## data.table {.unnumbered .unlisted}
```{r, warning=FALSE, message=FALSE, results='hide'}
# Âge formaté
donnees_datatable[, agef := fcase(age < 26,             "1. De 15 à 25 ans",
                                  26 <= age & age < 50, "2. De 26 à 49 ans",
                                  age >= 50,            "3. 50 ans ou plus")]
```

## arrow/duckdb {.unnumbered .unlisted}
Préférer `case_match` quand il s'agit de valeurs déterminées.

```{r, warning=FALSE, message=FALSE}
# Âge formaté
requete_duckdb %>%
  mutate(agef = case_when(
    age < 26 ~ "1. De 15 à 25 ans",
    age >= 26 | age < 50 ~  "2. De 26 à 49 ans",
    age >= 50 ~ "3. 50 ans ou plus")) %>% 
  select(age, agef)
```

:::

## Transformer le format d'une variable
::: {.panel-tabset group="language"}

## SAS {.unnumbered .unlisted}
``` sas
data donnees_sas;
  set donnees_sas;
  
  /* Transformer la variable Sexe en caractère */
  Sexe_car = put(Sexe, $1.);
  
  /* Transformer la variable Sexe_car en numérique */
  Sexe_num = input(Sexe_car, 1.);
  
  /* Transformer une date d'un format caractère à un format Date */
  format date $10.;
  date = "01/01/2000";
  format date_sas yymmdd10.;
  date_sas = input(date, ddmmyy10.);
run;
```

## R base {.unnumbered .unlisted}
```{r, warning=FALSE, message=FALSE, results='hide'}
# Transformer la variable sexe en numérique
donnees_rbase$sexe_numerique <- as.numeric(donnees_rbase$sexe)

# Transformer la variable sexe_numerique en caractère
donnees_rbase$sexe_caractere <- as.character(donnees_rbase$sexe_numerique)

# Transformer une date d'un format caractère à un format Date
donnees_rbase$date_r <- lubridate::dmy("01/01/2000")
```

## tidyverse {.unnumbered .unlisted}
```{r, warning=FALSE, message=FALSE, results='hide'}
# Transformer la variable sexe en numérique
donnees_tidyverse <- donnees_tidyverse %>%  
  mutate(sexe_numerique = as.numeric(sexe))

# Transformer la variable sexe_numerique en caractère
donnees_tidyverse <- donnees_tidyverse %>%
  mutate(sexe_caractere = as.character(sexe_numerique))

# Transformer une date d'un format caractère à un format Date
donnees_tidyverse <- donnees_tidyverse %>%  
  mutate(date_r = lubridate::dmy("01/01/2000"))
```

## data.table {.unnumbered .unlisted}
```{r, warning=FALSE, message=FALSE, results='hide'}
# Transformer la variable sexe en numérique
donnees_datatable[, sexe_numerique := as.numeric(sexe)]

# Transformer la variable sexe_numerique en caractère
donnees_datatable[, sexe_caractere := as.character(sexe_numerique)]

# Transformer une date d'un format caractère à un format Date
donnees_datatable[, date_r := lubridate::dmy("01/01/2000")]
```

## arrow/duckdb {.unnumbered .unlisted}
```{r, warning=FALSE, message=FALSE}
requete_duckdb %>%  
  mutate(sexe_numerique = as.numeric(sexe)) %>% # Transformer la variable sexe en numérique
  mutate(sexe_caractere = as.character(sexe_numerique)) %>% # Transformer la variable sexe_numerique en caractère
  select(starts_with("sexe")) %>% print(n=5)
```

En DuckDB, plusieurs syntaxes sont possibles pour transformer une chaîne de caractères en date. Sauf lorsque la chaîne de caractères n'est pas au format `YYYY-MM-DD`. On conseille de passer par la fonction `strptime` de DuckDB pour indiquer le format de la date.

```{r, warning=FALSE, message=FALSE}
# Transformer une date d'un format caractère à un format Date
requete_duckdb %>%  
  mutate(date_0 = as.Date("2000-01-01")) %>% 
  mutate(date_1 = as.Date(strptime("01/01/2000","%d/%m/%Y"))) %>% 
  # mutate(date_r = lubridate::dmy("01/01/2000")) %>% # no known SQL translation
  select(starts_with("date")) %>% print(n=5)
```

:::

## Convertir le type de plusieurs variables À FAIRE

::: {.panel-tabset group="language"}

## arrow/duckdb {.unnumbered .unlisted}
```{r, warning=FALSE, message=FALSE}
enNumerique <- c("duree", "note_contenu", "note_formateur")
enDate <- c('date_naissance', 'date_entree')

requete_duckdb %>%  
  mutate_at(enNumerique, as.integer) %>% 
  mutate_at(enDate, as.character) %>% 
  mutate_at(enDate, ~ as.Date(strptime(.,'%Y-%m-%d'))) %>% # strptime est une fonction duckdb
  select(enNumerique, enDate) %>% print(n=5)
```

:::

## Créer et supprimer des variables

### 1er exemple

::: {.panel-tabset group="language"}

### SAS {.unnumbered .unlisted}
``` sas
/* Manipulation de colonnes par référence */
data Creation;
  set donnees_sas;
  note_contenu2 = note_contenu / 20 * 5;
  note_formateur2 = note_formateur / 20 * 5;
  /* Suppression des variables créées */
  drop note_contenu2 note_formateur2;
run;
```

### R base {.unnumbered .unlisted}
```{r, warning=FALSE, message=FALSE, results='hide'}
donnees_rbase$note2 <- donnees_rbase$note_contenu / 20 * 5
# Le with permet de s'affranchir des expressions "donnees_rbase$"
with(donnees_rbase, note2 <- note_contenu / 20 * 5)

# On ne peut pas utiliser transform pour des variables récemment créées
#donnees_rbase <- transform(donnees_rbase, note3 = note_contenu ** 2, note3 = log(note3))
donnees_rbase <- transform(donnees_rbase, note2 = note_contenu / 20 * 5)

# Suppression de variables
donnees_rbase$note2 <- NULL
```

### tidyverse {.unnumbered .unlisted}
```{r, warning=FALSE, message=FALSE, results='hide'}
donnees_tidyverse <- donnees_tidyverse %>% 
  mutate(note2 = note_contenu / 20 * 5)

# Suppression de variables
donnees_tidyverse <- donnees_tidyverse %>% 
  select(-note2)
```

### data.table {.unnumbered .unlisted}
```{r, warning=FALSE, message=FALSE, results='hide'}
# Création de variables
donnees_datatable[, note2 := note_contenu / 20 * 5]

# Suppression de variables
donnees_datatable[, note2 := NULL]
```

### arrow/duckdb {.unnumbered .unlisted}
```{r, warning=FALSE, message=FALSE}
# À FAIRE : à compléter !
# Création de la colonne note2
requete_duckdb %>% 
  mutate(note2 = as.integer(Note_Contenu) / 20 * 5) %>% 
  select(note2)

# Suppression de colonnes
#requete_duckdb %>% select(- CSP, -contains("Date"), -starts_with("Note"))

```
:::

### 2e exemple

::: {.panel-tabset group="language"}

### SAS {.unnumbered .unlisted}
``` sas
/* Création et suppressions de plusieurs variables */
data donnees_sas;
  set donnees_sas;
  note_contenu2 = note_contenu / 20 * 5;
  note_formateur2 = note_formateur / 20 * 5;  
                           
  /* Suppression des variables créées */
  drop note_contenu2 note_formateur2;
run;
```

### R base {.unnumbered .unlisted}
```{r, warning=FALSE, message=FALSE, results='hide'}
# Création et suppressions de plusieurs variables
donnees_rbase <- transform(donnees_rbase, 
                           note_contenu2 = note_contenu / 20 * 5,
                           note_formateur2 = note_formateur / 20 * 5)

# Suppression des variables créées
variable <- c("note_contenu2", "note_formateur2")
donnees_rbase[, variable] <- NULL
```

### tidyverse {.unnumbered .unlisted}
```{r, warning=FALSE, message=FALSE, results='hide'}
# Création et suppressions de plusieurs variables
donnees_tidyverse <- donnees_tidyverse %>% 
  mutate(note_contenu2 = note_contenu / 20 * 5,
         note_formateur2 = note_formateur / 20 * 5)

# Suppression des variables créées
variable <- c("note_contenu2", "note_formateur2")
donnees_tidyverse <- donnees_tidyverse %>% 
  select(-all_of(variable))
```

### data.table {.unnumbered .unlisted}
```{r, warning=FALSE, message=FALSE, results='hide'}
# Création et suppressions de plusieurs variables
donnees_datatable[, c("note_contenu2", "note_formateur2") := list(note_contenu / 20 * 5, note_formateur / 20 * 5)]
donnees_datatable[, `:=` (note_contenu2 = note_contenu / 20 * 5, note_formateur2 = note_formateur / 20 * 5)]

# Suppression des variables créées
donnees_datatable[, c("note_contenu2", "note_formateur2") := NULL]

# Ou par référence extérieure
variable <- c("note_contenu2", "note_formateur2")
donnees_datatable[, `:=` (note_contenu2 = note_contenu / 20 * 5, note_formateur2 = note_formateur / 20 * 5)]
donnees_datatable[, (variable) := NULL]
```

### arrow/duckdb {.unnumbered .unlisted}
```{r, warning=FALSE, message=FALSE}
# À FAIRE : à compléter !
# Création de la colonne note2
requete_duckdb %>% 
  mutate(note2 = as.integer(Note_Contenu) / 20 * 5) %>% 
  select(note2)

# Suppression de colonnes
#requete_duckdb %>% select(- CSP, -contains("Date"), -starts_with("Note"))

```

:::

## On souhaite réexprimer toutes les notes sur 100 et non sur 20
::: {.panel-tabset group="language"}

## SAS {.unnumbered .unlisted}
``` sas
%let notes = Note_Contenu   Note_Formateur Note_Moyens     Note_Accompagnement     Note_Materiel;
/* On supprime d'abord les doubles blancs entre les variables */
%let notes = %sysfunc(compbl(&notes.));
/* On affiche les notes dans la log de SAS */
%put &notes;

/* 1ère solution : avec les array */
/* Les variables sont modifiées dans cet exemple */
data Sur100_1;
  set donnees_sas;
  array variables (*) &notes.;
  do increment = 1 to dim(variables);
    variables[increment] = variables[increment] / 20 * 100;
  end; 
  drop increment;
run;

/* 2e solution : avec une macro */
/* De nouvelles variables sont ajoutées dans cet exemple */
data Sur100_2;
  set donnees_sas;
  
  %macro Sur100;
    %do i = 1 %to %sysfunc(countw(&notes.));
	  %let note = %scan(&notes., &i.);
	  &note._100 = &note. / 20 * 100;
	%end;
  %mend Sur100;
  
  %Sur100;
run;
```

## R base {.unnumbered .unlisted}
```{r, warning=FALSE, message=FALSE, results='hide'}
notes <- names(donnees_rbase)[grepl("^note", names(donnees_rbase))]

# Les variables sont modifiées dans cet exemple
sur100 <- donnees_rbase[, notes] / 20 * 100

# On  souhaite conserver les notes sur 100 dans d'autres variables, suffixées par _100
donnees_rbase[, paste0(notes, "_100")] <- donnees_rbase[, notes] / 20 * 100
```

## tidyverse {.unnumbered .unlisted}
```{r, warning=FALSE, message=FALSE, results='hide'}
# Les variables sont modifiées dans cet exemple
sur100 <- donnees_tidyverse %>% 
  mutate(across(starts_with("note"), ~ .x / 20 * 100))

# On  souhaite conserver les notes sur 100 dans d'autres variables, suffixées par _100
donnees_tidyverse <- donnees_tidyverse %>% 
  mutate(across(starts_with("note"), ~ .x / 20 * 100, .names = "{.col}_100"))
```

## data.table {.unnumbered .unlisted}
```{r, warning=FALSE, message=FALSE, results='hide'}
notes <- names(donnees_datatable)[grepl("^note", names(donnees_datatable))]

# Les variables sont modifiées dans cet exemple
sur100 <- copy(donnees_datatable)
sur100 <- sur100[, (notes) := lapply(.SD, function(x) x / 20 * 100), .SDcols = notes]
sur100 <- sur100[, (notes) := lapply(.SD, function(x) x / 20 * 100), .SD = notes]

# Ou encore, plus simple
# Dans cet exemple, les notes dans la base donnees_datatable ne sont pas changées
sur100 <- sur100[, lapply(.SD, function(x) x / 20 * 100), .SDcols = patterns("^note")]

# On  souhaite conserver les notes sur 20 dans d'autres variables, suffixées par _20
donnees_datatable[, (paste0(notes, "_100")) := lapply(.SD, function(x) x / 20 * 100), .SDcols = notes]

# Autre possibilité en utilisant l'instruction set, très rapide
for (j in notes) {
  set(x = donnees_datatable, j = paste0(j, "_100"), value = donnees_datatable[[j]] / 20 * 100)
}
```

## arrow/duckdb {.unnumbered .unlisted}
```{r, warning=FALSE, message=FALSE}
requete_duckdb %>% 
  mutate(across(starts_with("note"), ~ as.numeric(.x)/20*100)) %>% 
  select(starts_with("note"))
```
:::

## Mettre un 0 devant un nombre

Mettre le numéro du mois d'entrée sur 2 positions (avec un 0 devant si le mois <= 9).

::: {.panel-tabset group="language"}

## SAS {.unnumbered .unlisted}
``` sas
data Zero_devant;
  set donnees_sas (keep = date_entree);
  /* Obtenir le mois et la date */
  Mois = month(date_entree);
  Annee = year(date_entree);
  /* Mettre le mois sur 2 positions (avec un 0 devant si le mois <= 9) : format prédéfini z2. */
  Mois_a = put(Mois, z2.);
  drop Mois;
  rename Mois_a = Mois;
run;
```

## R base {.unnumbered .unlisted}
```{r, warning=FALSE, message=FALSE, results='hide'}
donnees_rbase$mois <- sprintf("%02d", lubridate::month(donnees_rbase$date_entree))
```

## tidyverse {.unnumbered .unlisted}
```{r, warning=FALSE, message=FALSE, results='hide'}
donnees_tidyverse <- donnees_tidyverse %>% 
  mutate(mois = sprintf("%02d", lubridate::month(date_entree)))

# Autre solution
donnees_tidyverse <- donnees_tidyverse %>% 
  mutate(mois = lubridate::month(date_entree),
         mois = ifelse(str_length(mois) < 2, paste0("0", mois), mois))
```

## data.table {.unnumbered .unlisted}
```{r, warning=FALSE, message=FALSE, results='hide'}
# Une fonction month() est déjà implémentée en data.table, l'usage de lubridate est inutile
donnees_datatable[, mois := sprintf("%02d", data.table::month(date_entree))]
```

## arrow/duckdb {.unnumbered .unlisted}
```{r, warning=FALSE, message=FALSE}
# À FAIRE : pas exactement au bon endroit
#requete_duckdb %>% 
#  mutate_at(enDate, ~ as.Date(strptime(.,'%d/%m/%Y'))) %>% # strptime est une fonction duckdb
#  mutate(mois=lubridate::month(Date_entree),
#         mois=ifelse(str_length(mois)<2, paste0("0", mois), mois)) %>% 
#  select(mois, Date_entree)
```
:::

## Arrondir une valeur numérique
::: {.panel-tabset group="language"}

## SAS {.unnumbered .unlisted}
``` sas
data Arrondis;
  set donnees_sas (keep = poids_sondage);
  /* Arrondi à l'entier le plus proche */
  poids_arrondi_0 = round(poids_sondage);
  /* Arrondi à 1 chiffre après la virgule */
  poids_arrondi_1 = round(poids_sondage, 0.1);
  /* Arrondi à 2 chiffre après la virgule */
  poids_arrondi_2 = round(poids_sondage, 0.01);
  /* Arrondi à l'entier inférieur */
  poids_inf = floor(poids_sondage);
  /* Arrondi à l'entier supérieur */
  poids_sup = ceil(poids_sondage);  
run;
```

## R base {.unnumbered .unlisted}
```{r, warning=FALSE, message=FALSE, results='hide'}
# Arrondi à l'entier le plus proche
poids_arrondi_0 <- round(donnees_rbase$poids_sondage, 0)
# Arrondi à 1 chiffre après la virgule
poids_arrondi_1 <- round(donnees_rbase$poids_sondage, 1)
# Arrondi à 2 chiffre après la virgule
poids_arrondi_2 <- round(donnees_rbase$poids_sondage, 2)
# Arrondi à l'entier inférieur
poids_inf <- floor(donnees_rbase$poids_sondage)
# Arrondi à l'entier supérieur
poids_sup <- ceiling(donnees_rbase$poids_sondage)
```

## tidyverse {.unnumbered .unlisted}
```{r, warning=FALSE, message=FALSE, results='hide'}
donnees_tidyverse <- donnees_tidyverse %>% 
  # Arrondi à l'entier le plus proche
  mutate(poids_arrondi_0 = round(poids_sondage, 0)) %>% 
  # Arrondi à 1 chiffre après la virgule
  mutate(poids_arrondi_1 = round(poids_sondage, 1)) %>% 
  # Arrondi à 2 chiffre après la virgule
  mutate(poids_arrondi_2 = round(poids_sondage, 2)) %>% 
  # Arrondi à l'entier inférieur
  mutate(poids_inf = floor(poids_sondage)) %>% 
  # Arrondi à l'entier supérieur
  mutate(poids_sup = ceiling(poids_sondage))
donnees_tidyverse %>% select(starts_with("poids"))
```

## data.table {.unnumbered .unlisted}
```{r, warning=FALSE, message=FALSE, results='hide'}
# Arrondi à l'entier le plus proche
donnees_datatable[, poids_arrondi_0 := round(poids_sondage, 0)]
# Arrondi à 1 chiffre après la virgule
donnees_datatable[, poids_arrondi_1 := round(poids_sondage, 1)]
# Arrondi à 2 chiffre après la virgule
donnees_datatable[, poids_arrondi_2 := round(poids_sondage, 2)]
# Arrondi à l'entier inférieur
donnees_datatable[, poids_inf := floor(poids_sondage)]
# Arrondi à l'entier supérieur
donnees_datatable[, poids_sup := ceiling(poids_sondage)]
```

## arrow/duckdb {.unnumbered .unlisted}
```{r, warning=FALSE, message=FALSE}
requete_duckdb %>% 
  mutate( # la fonction round de duckdb ne prend pas l'argument digits, mais la traduction fonctionne
    poids_arrondi_0 = round(as.numeric(poids_sondage),0),
    poids_arrondi_1 = round(as.numeric(poids_sondage),1),
    poids_arrondi_2 = round(as.numeric(poids_sondage),-1),
    poids_floor = floor(as.numeric(poids_sondage)),
    poids_ceiling = ceiling(as.numeric(poids_sondage)),
    ) %>% 
  select(starts_with("poids"))
```
:::


## Corriger une valeur de la base

On souhaite corriger une valeur dans la base. La note_contenu de l'identifiant 168 est en fait 8 et non 18.

::: {.panel-tabset group="language"}

## SAS {.unnumbered .unlisted}
``` sas
data donnees_sas_corr;
  set donnees_sas;
  if identifiant = "168" then note_contenu = 8;
run;
```

## R base {.unnumbered .unlisted}
```{r, warning=FALSE, message=FALSE, results='hide'}
donnees_rbase_cor <- donnees_rbase
donnees_rbase_cor[donnees_rbase_cor$identifiant == "168", "note_contenu"] <- 8
```

## tidyverse {.unnumbered .unlisted}
```{r, warning=FALSE, message=FALSE, results='hide'}
donnees_tidyverse_cor <- donnees_tidyverse
donnees_tidyverse_cor[donnees_tidyverse_cor$identifiant == "168", "note_contenu"] <- 8
# À FAIRE : y-a-t-il une façon de le faire en tidyverse pur ?
```

## data.table {.unnumbered .unlisted}
```{r, warning=FALSE, message=FALSE, results='hide'}
donnees_datatable_cor <- copy(donnees_datatable)
donnees_datatable_cor[identifiant == "168", note_contenu := 8]
```

## arrow/duckdb {.unnumbered .unlisted}
```{r, warning=FALSE, message=FALSE}

```

:::