# Importation des packages

## Installation des packages

Des informations sur l'installation des packages en `R` sont disponibles sur le site Utilit'R : <https://book.utilitr.org/01_R_Insee/Fiche_installer_packages.html>.

::: {.panel-tabset group="language"}
## SAS {.unnumbered .unlisted}

``` sas
/* Sans objet pour SAS */
```

## R base {.unnumbered .unlisted}

```{r, warning=FALSE, message=FALSE, results='hide'}
# Les packages doivent au préalable être installés sur le disque dur
# Pour installer un package :
# install.packages("nom_du_package")
```

## tidyverse {.unnumbered .unlisted}

```{r, warning=FALSE, message=FALSE, results='hide'}
# Les packages doivent au préalable être installés sur le disque dur
# Pour installer un package :
# install.packages("nom_du_package")
```

## data.table {.unnumbered .unlisted}

```{r, warning=FALSE, message=FALSE, results='hide'}
# Les packages doivent au préalable être installés sur le disque dur
# Pour installer un package :
# install.packages("nom_du_package")
```

## arrow/duckdb {.unnumbered .unlisted}

```{r, warning=FALSE, message=FALSE}
# Les packages doivent au préalable être installés sur le disque dur
# Pour installer un package :
# install.packages("nom_du_package")
```
:::

## Importation des packages

::: {.panel-tabset group="language"}
## SAS {.unnumbered .unlisted}

``` sas
/* Sans objet pour SAS */
```

## R base {.unnumbered .unlisted}

```{r, warning=FALSE, message=FALSE, results='hide'}
# Sans objet pour R-Base

# Cependant, on importe le package lubridate pour faciliter la gestion des dates
library(lubridate)

# Documentation de R base
?"[.data.frame"
```

## tidyverse {.unnumbered .unlisted}

```{r, warning=FALSE, message=FALSE, results='hide'}
# Chargement des packages
# Le tidyverse proprement dit
library(tidyverse)
# Les packages importés par le tidyverse sont :
# - dplyr (manipulation de données)
# - tidyr (réorganisation de bases de données)
# - readr (importation de données)
# - purrr (permet de réaliser des boucles)
# - tibble (format de données tibble, complémentaire du data.frame)
# - stringr (manipulation de chaînes de caractères)
# - ggplot2 (création de graphiques)
# - forcats (gestion des formats "factors")

# Pour manipuler les dates
library(lubridate)
# Pour utiliser le pipe %>%
library(magrittr)

# Documentation de tidyverse
vignette("dplyr")
```

## data.table {.unnumbered .unlisted}

```{r, warning=FALSE, message=FALSE, results='hide'}
library(data.table)
# Pour manipuler les dates
library(lubridate)

# Documentation de data.table
?'[.data.table'
```

## arrow/duckdb {.unnumbered .unlisted}

```{r, warning=FALSE, message=FALSE}
#library(duckdb)
#library(arrow)
```

:::

## Documentation (Utilit'R, *cheatsheets*, etc.)

::: {.panel-tabset group="language"}
## SAS {.unnumbered .unlisted}

Sans objet pour SAS.

## R base {.unnumbered .unlisted}

Pas de documentation spécifique sur `R base` dans Utilit'R.

Aide-mémoire (*Cheatsheet*) : <https://dplyr.tidyverse.org/articles/base.html>

## tidyverse {.unnumbered .unlisted}

Documentation Utilit'R : <https://book.utilitr.org/03_Fiches_thematiques/Fiche_tidyverse.html>.

Aide-mémoire (*Cheatsheets*) :

- général : <https://www.rstudio.com/wp-content/uploads/2015/02/data-wrangling-cheatsheet.pdf>
- dplyr : <https://rstudio.github.io/cheatsheets/data-transformation.pdf>
- tidyr : <https://rstudio.github.io/cheatsheets/tidyr.pdf>
- readr : <https://rstudio.github.io/cheatsheets/data-import.pdf>
- purrr : <https://rstudio.github.io/cheatsheets/purrr.pdf>
- stringr : <https://rstudio.github.io/cheatsheets/strings.pdf>
- ggplot2 : <https://rstudio.github.io/cheatsheets/data-visualization.pdf>
- forcats : <https://rstudio.github.io/cheatsheets/factors.pdf>
- lubridate : <https://rstudio.github.io/cheatsheets/lubridate.pdf>

## data.table {.unnumbered .unlisted}

Documentation Utilit'R : <https://book.utilitr.org/03_Fiches_thematiques/Fiche_datatable.html>.

Aide-mémoire (*Cheatsheets*) :

- <https://www.beoptimized.be/pdf/R_Data_Transformation.pdf>
- <https://paulvanderlaken.com/wp-content/uploads/2017/08/datatable_cheat_sheet_r.pdf>

## arrow/duckdb {.unnumbered .unlisted}

Documentation Utilit'R pour `arrow` : <https://book.utilitr.org/03_Fiches_thematiques/Fiche_arrow.html>.

Documentation Utilit'R pour `duckdb` : <https://book.utilitr.org/03_Fiches_thematiques/Fiche_duckdb.html>.

:::

## Documentation pour `RStudio`

Si vous utilisez l'IDE `RStudio` : <https://rstudio.github.io/cheatsheets/rstudio-ide.pdf>

Quatre raccourcis clavier sont notamment très utiles :

- symbole <-                      : presser simultanément sur les touches Alt et -
- symbole %>% (ou |>)             : presser simultanément sur les touches Ctrl-Shift-m
- Exécuter le code de la ligne où se trouve le curseur : presser simultanément sur les touches Ctrl et Entrée
- Exécuter le code jusqu'à la ligne où se trouve le curseur : presser simultanément sur les touches Alt et Entrée