# Informations sur la base de données 

## Avoir une vue d'ensemble des données 
::: {.panel-tabset group="language"}

## `SAS` {.unnumbered .unlisted}
``` sas
/* Statistiques globales sur les variables numériques */
proc means data = donnees_sas n mean median min p10 p25 median p75 p90 max;var _numeric_;run;
/* Statistiques globales sur les variables caractères */
proc freq data = donnees_sas;tables _character_ / missing;run;
```

## `R base` {.unnumbered .unlisted}
```{r, warning=FALSE, message=FALSE}
# Informations sur les variables
str(donnees_rbase)
# Statistiques descriptives des variables de la base
summary(donnees_rbase)
library(Hmisc)
Hmisc::describe(donnees_rbase)
# Visualiser la base de données
View(donnees_rbase)
```

## `tidyverse` {.unnumbered .unlisted}
```{r, warning=FALSE, message=FALSE}
# Informations sur les variables
donnees_tidyverse %>% str()
donnees_tidyverse %>% glimpse()
# Statistiques descriptives des variables de la base
donnees_tidyverse %>% summary()
# Visualiser la base de données
donnees_tidyverse %>% View()
```

## `data.table` {.unnumbered .unlisted}
```{r, warning=FALSE, message=FALSE}
# Informations sur les variables
str(donnees_datatable)
# Statistiques descriptives des variables de la base
summary(donnees_datatable)
# Visualiser la base de données
View(donnees_datatable)
```

## `arrow/duckdb` {.unnumbered .unlisted}

On accède aux données du serveur SQL DuckDB au travers de l'objet `requete_duckdb`, qui est une requête (avec l'adresse du serveur) et non pas un `dataframe` ou un `tibble`. Comme l'accès n'est pas direct, la plupart des fonctions du tidyverse fonctionnent, mais opèrent sur "l'adresse du serveur DuckDB" au lieu d'opérer sur les valeurs (nombres, chaînes de caractères). A part `glimpse`, la plupart des fonctions ne renvoient pas un résultat exploitable.

```{r, warning=FALSE, message=FALSE, echo=TRUE}
# Informations sur les variables
# requete_duckdb %>% str() 
requete_duckdb %>% glimpse() # préférer glimpse()
# requete_duckdb %>% summary()
# requete_duckdb %>% View() 
```

:::

## Extraire les x premières lignes de la base (10 par défaut) 
::: {.panel-tabset group="language"}

## `SAS` {.unnumbered .unlisted}
``` sas
%let x = 10;
proc print data = donnees_sas (firstobs = 1 obs = &x.);run;
/* Ou alors */
data Lignes&x.;set donnees_sas (firstobs = 1 obs = &x.);proc print;run;
```

## `R base` {.unnumbered .unlisted}
```{r, warning=FALSE, message=FALSE, results='hide'}
x <- 10
donnees_rbase[1:x, ]
head(donnees_rbase, x)
```

## `tidyverse` {.unnumbered .unlisted}
```{r, warning=FALSE, message=FALSE, results='hide'}
x <- 10
donnees_tidyverse %>% 
  slice(1:x)
```

## `data.table` {.unnumbered .unlisted}
```{r, warning=FALSE, message=FALSE, results='hide'}
donnees_datatable[, first(.SD, 10)]
donnees_datatable[, .SD[1:10]]
first(donnees_datatable, 10)
head(donnees_datatable, 10)
```

## `arrow/duckdb` {.unnumbered .unlisted}
DuckDB affiche les dix premières lignes par défaut lorsque l'on évalue une requête, comme indiqué dans le code ci-dessous. 

```{r, warning=FALSE, message=FALSE}
requete_duckdb
# Ceci est équivalent au code suivant
# requete_duckdb %>% print(n=10)
```

Attention, comme il n'y a pas d'ordre en SQL, il faut ordonner les lignes si on veut un résultat reproductible. C'est une opération qui peut être couteuse en temps CPU.

```{r, warning=FALSE, message=FALSE}
requete_duckdb %>% arrange(duree) %>% print()
```

L'objet `requete_duckdb` est bien une requête (i.e. une liste à deux éléments) même si on peut en afficher le résultat avec la fonction `print`. Notamment, les informations restent dans la mémoire de DuckDB. Il faut demander explicitement le transfert du résultat vers la session R avec la fonction `collect()`. On obtient alors un objet de type `data.frame` ou au lieu de `tbl_duckdb_connection`. 

```{r, warning=FALSE, message=FALSE}
class(requete_duckdb)
resultat_tibble <- requete_duckdb %>% collect()
class(resultat_tibble)
```

La fonction `collect()` transfère l'ensemble des données. Pour obtenir uniquement 10 lignes, il faut utiliser l'une des fonctions `slice_*` (cf [documentation](https://dplyr.tidyverse.org/reference/slice.html)). On conseille `slice_min` ou `slice_max` qui indiquent explicitement l'ordre utilisé.

```{r, warning=FALSE, message=FALSE}
requete_duckdb %>% slice_max(duree, n=4, with_ties=FALSE) # with_ties = TRUE retourne les cas d'égalité, donc plus de 4 lignes
```

En DuckDB et/ou sur un serveur SQL, on déconseille les fonctions `head` (qui ne respecte pas toujours l'ordre indiqué par `arrange`) ou `top_n` (superseded). La fonction `slice` en fonctionne pas : elle ne peut pas respecter l'ordre.

:::



## Extraire les x dernières lignes de la base (10 par défaut) 
::: {.panel-tabset group="language"}

## `SAS` {.unnumbered .unlisted}

``` sas
%let x = 10;
proc sql noprint;select count(*) into :total_lignes from donnees_sas;quit;
%let deb = %eval(&total_lignes. - &x. + 1);
data Lignes_&x.;set donnees_sas (firstobs = &deb. obs = &total_lignes.);run;
```

## `R base` {.unnumbered .unlisted}

```{r, warning=FALSE, message=FALSE}
x <- 10
tail(donnees_rbase, x)
```

Alternativement

```{r, warning=FALSE, message=FALSE, results='hide'}
donnees_rbase[ ( nrow(donnees_rbase) - x ) : nrow(donnees_rbase), ]
```

Les parenthèses sont importantes. Comparer les deux expressions ! Bon exemple du recycling

```{r, warning=FALSE, message=FALSE}
( nrow(donnees_rbase) - x ) : nrow(donnees_rbase)
nrow(donnees_rbase) - x : nrow(donnees_rbase)
```


## `tidyverse` {.unnumbered .unlisted}

```{r, warning=FALSE, message=FALSE}
donnees_tidyverse %>% 
  slice( (n()-10) : n())
```

## `data.table` {.unnumbered .unlisted}

```{r, warning=FALSE, message=FALSE, results='hide'}
donnees_datatable[, last(.SD, 10)]
last(donnees_datatable, 10)
tail(donnees_datatable, 10)
```

Alternativement

```{r, warning=FALSE, message=FALSE, echo = FALSE}
donnees_datatable[, tail(.SD, 10)]
```


## `arrow/duckdb` {.unnumbered .unlisted}

Mêmes remarques que pour les premières lignes : il n'y a pas d'ordre a priori en SQL. On conseille `slice_min` ou `slice_max` qui indiquent explicitement l'ordre utilisé, et l'on déconseille `slice` et `tail`.

```{r, warning=FALSE, message=FALSE}
requete_duckdb %>% slice_min(duree, n=5, with_ties=FALSE) # with_ties = TRUE retourne les cas d'égalité, donc plus de 5 lignes
```

:::



## Nombre de lignes et de colonnes dans la base 
::: {.panel-tabset group="language"}

## `SAS` {.unnumbered .unlisted}
``` sas
/* Nombre de lignes */
proc sql;select count(*) as Nb_Lignes from donnees_sas;quit;
proc sql;
  select count(*) as Nb_Lignes, count(distinct identifiant) as Nb_Identifiants
  from donnees_sas;
quit;
/* Liste des variables de la base dans la base Var */
proc contents data = donnees_sas out = Var noprint;run;
/* Nombre de colonnes */
proc sql;select count(*) as Nb_Colonnes from Var;run;
```

## `R base` {.unnumbered .unlisted}
```{r, warning=FALSE, message=FALSE, results='hide'}
# Les syntaxes dim(donnees_rbase)[1] et dim(donnees_rbase)[2] sont plus rapides que nrow() et ncol()
sprintf("Nombre de lignes : %d | Nombre de colonnes : %d", dim(donnees_rbase)[1], dim(donnees_rbase)[2])
sprintf("Nombre de lignes : %d | Nombre de colonnes : %d", nrow(donnees_rbase), ncol(donnees_rbase))
```

## `tidyverse` {.unnumbered .unlisted}
```{r, warning=FALSE, message=FALSE, results='hide'}
sprintf("Nombre de lignes : %d | Nombre de colonnes : %d",
        donnees_tidyverse %>% nrow(),
        donnees_tidyverse %>% ncol())
# Nombre de lignes
donnees_tidyverse %>% nrow()
# Nombre de colonnes
donnees_tidyverse %>% ncol()
```

## `data.table` {.unnumbered .unlisted}
```{r, warning=FALSE, message=FALSE, results='hide'}
# Les syntaxes dim(donnees_rbase)[1] et dim(donnees_rbase)[2] sont plus rapides que nrow() et ncol()
dim(donnees_datatable) ; dim(donnees_datatable)[1] ; dim(donnees_datatable)[2]
dim(donnees_datatable) ; nrow(donnees_datatable) ; ncol(donnees_datatable)
sprintf("Nombre de lignes : %d | Nombre de colonnes : %d", dim(donnees_datatable)[1], dim(donnees_datatable)[2])
```

## `arrow/duckdb` {.unnumbered .unlisted}
Duckdb/SQL ne connaît pas le nombre de lignes sans un calcul. Il faut faire `count()`.

```{r, warning=FALSE, message=FALSE}
#Nombre de lignes
requete_duckdb %>% nrow() # retourne NA
requete_duckdb %>% count() # correct

#Nombre de colonnes
requete_duckdb %>%  ncol()
```

:::
## Liste des variables de la base
::: {.panel-tabset group="language"}

## `SAS` {.unnumbered .unlisted}
``` sas
/* Par ordre d'apparition dans la base */
proc contents data = donnees_sas out = Var noprint;run;
proc sql;select name into :nom_col separated by " " from Var order by varnum;run;

/* On affiche les noms des variables */
%put Liste des variables : &nom_col.;

/* Par ordre alphabétique */
proc contents data = donnees_sas out = Var noprint;run;
proc sql;select name into :nom_col separated by " " from Var;run;

/* On affiche les noms des variables */
%put Liste des variables : &nom_col.;
```

## `R base` {.unnumbered .unlisted}
```{r, warning=FALSE, message=FALSE, results='hide'}
# Liste des variables par ordre d'apparition dans la base
names(donnees_rbase)
colnames(donnees_rbase)
# Liste des variables par ordre alphabétique
ls(donnees_rbase)
sort(colnames(donnees_rbase))
```

## `tidyverse` {.unnumbered .unlisted}
```{r, warning=FALSE, message=FALSE, results='hide'}
# Liste des variables par ordre d'apparition dans la base
donnees_tidyverse %>% colnames()
# Liste des variables par ordre alphabétique
donnees_tidyverse %>% colnames() %>% sort()
```

## `data.table` {.unnumbered .unlisted}
```{r, warning=FALSE, message=FALSE, results='hide'}
# Liste des variables par ordre d'apparition dans la base
colnames(donnees_datatable)
# Liste des variables par ordre alphabétique
sort(colnames(donnees_datatable))
```

## `arrow/duckdb` {.unnumbered .unlisted}
```{r, warning=FALSE, message=FALSE}
requete_duckdb %>% colnames()
```

:::




## Nombre d'identifiants uniques et nombre de lignes dans la base 
::: {.panel-tabset group="language"}

## `SAS` {.unnumbered .unlisted}
``` sas
proc sql;
  select count(*) as Nb_Lignes, count(distinct identifiant) as Nb_Identifiants_Uniques
  from donnees_sas;
quit;
```

## `R base` {.unnumbered .unlisted}
```{r, warning=FALSE, message=FALSE, results='hide'}
sprintf("La base de données contient %d lignes et %d identifiants uniques !",
        nrow(donnees_rbase),
        length(unique(donnees_rbase$identifiant)))
```

## `tidyverse` {.unnumbered .unlisted}
```{r, warning=FALSE, message=FALSE, results='hide'}
sprintf("La base de données contient %d lignes et %d identifiants uniques !",
        donnees_tidyverse %>% nrow(),
        donnees_tidyverse %>% select(identifiant) %>%
          n_distinct()
        )
# Autre solution pour le nombre d'identifiants uniques
donnees_tidyverse %>% select(identifiant) %>% n_distinct()
donnees_tidyverse %>% distinct(identifiant) %>% nrow()
```

## `data.table` {.unnumbered .unlisted}
```{r, warning=FALSE, message=FALSE, results='hide'}
sprintf("La base de données contient %d lignes et %d identifiants uniques !",
        nrow(donnees_datatable),
        donnees_datatable[, uniqueN(identifiant)])
# Identifiants uniques
donnees_datatable[, uniqueN(identifiant)]
```

## `arrow/duckdb` {.unnumbered .unlisted}


```{r, warning=FALSE, message=FALSE}
requete_duckdb %>% nrow()
requete_duckdb %>% distinct(identifiant) %>% count()
```
Note : on a vu que `nrow` ne fonctionne pas en DuckDB. 

:::

## Quelle est la position de la variable date_entree ? 
::: {.panel-tabset group="language"}

## `SAS` {.unnumbered .unlisted}
``` sas
%let var = date_entree;
proc contents data = donnees_sas out = Var noprint;run;
proc sql;
  select varnum as Position from Var where lowcase(NAME) = "&var.";
run;
```

## `R base` {.unnumbered .unlisted}
```{r, warning=FALSE, message=FALSE, results='hide'}
variable <- "date_entree"
pos <- match(variable, names(donnees_rbase))
sprintf("La variable %s se trouve en colonne n°%s !", variable, pos)
```

## `tidyverse` {.unnumbered .unlisted}
```{r, warning=FALSE, message=FALSE, results='hide'}
variable <- "date_entree"
pos <- match(variable, donnees_tidyverse %>% colnames())
sprintf("La variable %s se trouve en colonne n°%s !", variable, pos)
```

## `data.table` {.unnumbered .unlisted}
```{r, warning=FALSE, message=FALSE, results='hide'}
variable <- "date_entree"
pos <- match(variable, names(donnees_datatable))
sprintf("La variable %s se trouve en colonne n°%s !", variable, pos)
```

## `arrow/duckdb` {.unnumbered .unlisted}

```{r, warning=FALSE, message=FALSE}
variable <- "date_entree"
pos <- match(variable, requete_duckdb %>% colnames())
sprintf("La variable %s se trouve en colonne n°%s !", variable, pos)
```


:::


