# Les valeurs manquantes

## Repérer les valeurs manquantes (variables Age et Niveau)

Lignes où les variables Age ou Niveau sont manquantes.

::: {.panel-tabset group="language"}

## SAS {.unnumbered .unlisted}
``` sas
data Manquant;
  set donnees_sas;
  /* 1ère solution */
  if missing(age) or missing(Niveau) then missing1 = 1;else missing1 = 0;
  /* 2e solution */
  if age = . or Niveau = '' then missing2 = 1;else missing2 = 0;
  keep Age Niveau Missing1 Missing2;
run;
```

## R base {.unnumbered .unlisted}
```{r, warning=FALSE, message=FALSE, results='hide'}
# Mauvaise méthode pour repérer les valeurs manquantes
manquant <- donnees_rbase[donnees_rbase$age == NA | donnees_rbase$niveau == NA, ]

# Bonne méthode pour repérer les valeurs manquantes
manquant <- donnees_rbase[is.na(donnees_rbase$age) | is.na(donnees_rbase$niveau), ]
```

## tidyverse {.unnumbered .unlisted}
```{r, warning=FALSE, message=FALSE, results='hide'}
# Mauvaise méthode pour repérer les valeurs manquantes
manquant <- donnees_tidyverse %>%
  filter(age == NA | niveau == NA)

# Bonne méthode pour repérer les valeurs manquantes
manquant <- donnees_tidyverse %>%
  filter(is.na(age) | is.na(niveau))
```

## data.table {.unnumbered .unlisted}
```{r, warning=FALSE, message=FALSE, results='hide'}
# Mauvaise méthode pour repérer les valeurs manquantes
manquant <- donnees_datatable[age == NA | niveau == NA]

# Bonne méthode pour repérer les valeurs manquantes
manquant <- donnees_datatable[is.na(age)]
donnees_datatable[, manquant := fifelse(is.na(age) | is.na(niveau), 1, 0)]
```

## arrow/duckdb {.unnumbered .unlisted}
```{r, warning=FALSE, message=FALSE}

```

:::

## Nombre et proportion de valeurs manquantes par variable

### Pour l'ensemble des variables
::: {.panel-tabset group="language"}

### SAS {.unnumbered .unlisted}
``` sas
/* Une solution possible */
%macro Iteration(base = donnees_sas);
  %local nbVar;
  proc contents data = donnees_sas out = ListeVar noprint;run;
  proc sql noprint;select count(*) into :nbVar from ListeVar;quit;
  %do i = 1 %to &nbVar.;
    data _null_;
      set ListeVar (firstobs = &i. obs = &i.);
	  call symput('var', name);
	run;
    proc sql;
      select max("&var.") as Variable, sum(missing(&var.)) as Manquants, sum(missing(&var.)) / count(*) * 100 as Prop_Manquants
      from &base.;
    quit;
  %end;
  proc datasets lib = work nolist;delete ListeVar;run;
%mend Iteration;
%Iteration;
```

### R base {.unnumbered .unlisted}
```{r, warning=FALSE, message=FALSE, results='hide'}
# Nombre de valeurs manquantes
colSums(is.na(donnees_rbase))
apply(is.na(donnees_rbase), 2, sum)

# Proportion de valeurs manquantes
colMeans(is.na(donnees_rbase)) * 100
apply(is.na(donnees_rbase), 2, mean) * 100
```

### tidyverse {.unnumbered .unlisted}
```{r, warning=FALSE, message=FALSE, results='hide'}
# Nombre et proportion de valeurs manquantes
donnees_tidyverse %>%
  reframe(across(everything(), ~c( sum(is.na(.x)), mean(is.na(.x) * 100)) ))

# Proportion de valeurs manquantes
donnees_tidyverse %>%
  reframe(across(everything(), ~c( sum(is.na(.x)), mean(is.na(.x) * 100)) ))

# Autres solutions
donnees_tidyverse %>% map(~c( sum(is.na(.x)), mean(is.na(.x) * 100)))
# Obsolète
donnees_tidyverse %>% summarise_each(funs(mean(is.na(.)) * 100))
```

### data.table {.unnumbered .unlisted}
```{r, warning=FALSE, message=FALSE, results='hide'}
# Nombre et proportion de valeurs manquantes
donnees_datatable[, lapply(.SD, function(x) c(sum(is.na(x)), mean(is.na(x)) * 100))]
```

### arrow/duckdb {.unnumbered .unlisted}
```{r, warning=FALSE, message=FALSE}

```

:::

### Pour les variables numériques ou dates

::: {.panel-tabset group="language"}

### SAS {.unnumbered .unlisted}
``` sas
/* Partie "Missing Values" en bas du tableau consacré à la variable */
proc univariate data = donnees_sas;var _numeric_;run;
```

### R base {.unnumbered .unlisted}
```{r, warning=FALSE, message=FALSE, results='hide'}
apply(is.na(
  donnees_rbase[sapply(donnees_rbase, function(x) is.numeric(x) | lubridate::is.Date(x))]
  ), 
  2, 
  function(x) c( sum(x), mean(x) * 100 ) )

# Autres solutions
sapply(
  donnees_rbase[sapply(donnees_rbase, function(x) is.numeric(x) | lubridate::is.Date(x))],
  function(x) c( sum(is.na(x)), mean(is.na(x)) * 100 ) )
sapply(
  donnees_rbase[sapply(donnees_rbase, function(x) is.numeric(x) | lubridate::is.Date(x))],
  function(x) c (sum(is.na(x)), sum(is.na(x)) / length(x) * 100) )
```

### tidyverse {.unnumbered .unlisted}
```{r, warning=FALSE, message=FALSE, results='hide'}
donnees_tidyverse %>%
  summarise(across(where(~ is.numeric(.x) | lubridate::is.Date(.x)),
                   c(~sum(is.na(.x)), ~mean(is.na(.x)))))
donnees_tidyverse %>%
  summarise(across(where(~ is.numeric(.x) | lubridate::is.Date(.x)),
                   list(~sum(is.na(.x)), ~sum(is.na(.x)) / length(.x))))
```

### data.table {.unnumbered .unlisted}
```{r, warning=FALSE, message=FALSE, results='hide'}
donnees_datatable[, lapply(.SD, function(x) mean(is.na(x)) * 100),
                  .SDcols = function(x) c(lubridate::is.Date(x) | is.numeric(x))]
```

### arrow/duckdb {.unnumbered .unlisted}
```{r, warning=FALSE, message=FALSE}

```

:::

## Incidence des valeurs manquantes
::: {.panel-tabset group="language"}

## SAS {.unnumbered .unlisted}
``` sas
/* En SAS, les valeurs manquantes sont des nombres négatifs faibles */
data Valeur_Manquante;
  set donnees_sas;
  /* Lorsque Age est manquant (missing), Jeune_Correct vaut 0 mais Jeune_Incorrect vaut 1 */
  /* En effet, pour SAS, un Age manquant est une valeur inférieure à 0, donc bien inférieure à 25.
     Donc la variable Jeune_Incorrect vaut bien 1 pour les âges inconnus */
  Jeune_Incorrect = (Age <= 25);
  Jeune_Correct   = (0 <= Age <= 25);
run;
proc print data = Valeur_Manquante (keep  = Age Jeune_Correct Jeune_Incorrect
                                    where = (missing(Age)));
run;
proc freq data = Valeur_Manquante;tables Jeune_Incorrect Jeune_Correct;run;
```

## R base {.unnumbered .unlisted}
```{r, warning=FALSE, message=FALSE, results='hide'}
# Une somme avec NA donne NA en résultat
mean(donnees_rbase$note_formateur)
# Sauf avec l'option na.rm = TRUE
mean(donnees_rbase$note_formateur, na.rm = TRUE)
```

## tidyverse {.unnumbered .unlisted}
```{r, warning=FALSE, message=FALSE, results='hide'}
# Une somme avec NA donne NA en résultat
donnees_tidyverse %>% pull(note_formateur) %>% mean()
# Sauf avec l'option na.rm = TRUE
donnees_tidyverse %>% pull(note_formateur) %>% mean(na.rm = TRUE)

# Attention, en tidyverse, les syntaxes suivantes ne fonctionnent pas !
# donnees_tidyverse %>% mean(note_formateur)
# donnees_tidyverse %>% mean(note_formateur, na.rm = TRUE)
```

## data.table {.unnumbered .unlisted}
```{r, warning=FALSE, message=FALSE, results='hide'}
# Une somme avec NA donne NA en résultat
donnees_datatable[, mean(note_formateur)]
# Sauf avec l'option na.rm = TRUE
donnees_datatable[, mean(note_formateur, na.rm = TRUE)]
```

## arrow/duckdb {.unnumbered .unlisted}
```{r, warning=FALSE, message=FALSE}

```

:::

## Remplacer les valeurs manquantes d'une seule variable par 0
::: {.panel-tabset group="language"}

## SAS {.unnumbered .unlisted}
``` sas
%let var = note_contenu;
data donnees_sas_sans_missing;
  set donnees_sas;
  if missing(&var.) then &var. = 0;
  /* Ou alors */
  if &var. = . then &var. = 0;
  /* Ou encore */
  if note_contenu = . then note_contenu = 0;
run;
```

## R base {.unnumbered .unlisted}
```{r, warning=FALSE, message=FALSE, results='hide'}
variable <- "note_contenu"
donnees_rbase_sans_na <- donnees_rbase
donnees_rbase_sans_na[is.na(donnees_rbase_sans_na[, variable]), variable] <- 0

# Autres solutions
donnees_rbase_sans_na[, variable][is.na(donnees_rbase_sans_na[, variable])] <- 0
donnees_rbase_sans_na[, variable] <- replace(donnees_rbase_sans_na[, variable],
                                             is.na(donnees_rbase_sans_na[, variable]), 0)

# Ou alors
donnees_rbase_sans_na <- donnees_rbase
donnees_rbase_sans_na$note_contenu[is.na(donnees_rbase_sans_na$note_contenu)] <- 0
```

## tidyverse {.unnumbered .unlisted}
```{r, warning=FALSE, message=FALSE, results='hide'}
variable <- "note_contenu"
donnees_tidyverse_sans_na <- donnees_tidyverse %>% 
  mutate(across(variable,  ~tidyr::replace_na(.x, 0)))

# Ou alors
donnees_tidyverse_sans_na <- donnees_tidyverse %>% 
  mutate(note_contenu = tidyr::replace_na(note_contenu, 0))
```

## data.table {.unnumbered .unlisted}
```{r, warning=FALSE, message=FALSE, results='hide'}
variable <- "note_contenu"
donnees_datatable[, replace(.SD, is.na(.SD), 0), .SDcols = variable]
donnees_datatable[, lapply(.SD, function(x) fifelse(is.na(x), 0, x)), .SDcols = variable]
donnees_datatable[, lapply(.SD, \(x) fifelse(is.na(x), 0, x)), .SDcols = variable]

# Ou alors
donnees_datatable[, replace(.SD, is.na(.SD), 0), .SDcols = "note_contenu"]
```

## arrow/duckdb {.unnumbered .unlisted}
```{r, warning=FALSE, message=FALSE}

```

:::

## Remplacer toutes les valeurs numériques manquantes par 0
::: {.panel-tabset group="language"}

## SAS {.unnumbered .unlisted}
``` sas
/* On sélectionne toutes les variables numériques */
proc contents data = donnees_sas out = Var noprint;run;
proc sql noprint;
  select name into :nom_col separated by " " from Var where format = "";
run;
data donnees_sas_sans_missing;
  set donnees_sas;
  
  %macro Missing;
    %local i var;
    %do i = 1 %to %sysfunc(countw(&nom_col.));
	  %let var = %scan(&nom_col., &i);
	  if missing(&var.) then &var. = 0;
	%end;
  %mend Missing;
  %Missing;
  
run;
proc datasets lib = Work nolist;delete Var;run;
```

## R base {.unnumbered .unlisted}
```{r, warning=FALSE, message=FALSE, results='hide'}
# Dans le cas des dates, la valeur manquante a été remplacée par 1970-01-01
donnees_rbase_sans_na <- donnees_rbase
donnees_rbase_sans_na[is.na(donnees_rbase_sans_na)] <- 0

# On remplace seulement les valeurs numériques par 0
donnees_rbase_sans_na <- donnees_rbase
varNumeriques <- sapply(donnees_rbase, is.numeric)
donnees_rbase_sans_na[, varNumeriques][is.na(donnees_rbase_sans_na[, varNumeriques])] <- 0

# Autre solution, avec replace
donnees_rbase_sans_na[, varNumeriques] <- lapply(donnees_rbase_sans_na[, varNumeriques],
                                                 function(x) {replace(x, is.na(x), 0)})
```

## tidyverse {.unnumbered .unlisted}
```{r, warning=FALSE, message=FALSE, results='hide'}
# On remplace seulement les valeurs numériques par 0
donnees_tidyverse_sans_na <- donnees_tidyverse %>% 
  mutate(across(where(is.numeric), ~tidyr::replace_na(.x, 0)))

# Autres façons d'écrire les fonctions anonymes
# La méthode complète
donnees_tidyverse_sans_na <- donnees_tidyverse %>% 
  mutate(across(where(is.numeric), function(x) tidyr::replace_na(x, 0)))
# Une autre façon de raccourcir (depuis R 4.1)
# \(x) est un raccourci pour function(x)
donnees_tidyverse_sans_na <- donnees_tidyverse %>% 
  mutate(across(where(is.numeric), \(x) tidyr::replace_na(x, 0)))
# Autre solution
donnees_tidyverse_sans_na <- donnees_tidyverse %>%
  purrr::modify_if(is.numeric, ~tidyr::replace_na(.x, 0))
```

## data.table {.unnumbered .unlisted}
```{r, warning=FALSE, message=FALSE, results='hide'}
donnees_datatable_sans_na <- copy(donnees_datatable)
setnafill(donnees_datatable[, .SD, .SDcols = is.numeric], fill = 0)

# Autre solution
donnees_datatable_sans_na <- copy(donnees_datatable)
cols <- colnames(donnees_datatable_sans_na[, .SD, .SDcols = is.numeric])
donnees_datatable_sans_na[, (cols) := lapply(.SD, function(x) fifelse(is.na(x), 0, x)), .SDcols = cols]

# Ensemble des colonnes
donnees_datatable_sans_na <- copy(donnees_datatable)
donnees_datatable_sans_na[is.na(donnees_datatable_sans_na)] <- 0
```

## arrow/duckdb {.unnumbered .unlisted}
```{r, warning=FALSE, message=FALSE}

```

:::

## Supprimer les lignes où une certaine variable est manquante

On souhaite supprimer toutes les lignes où la variable age est manquante.

::: {.panel-tabset group="language"}

## SAS {.unnumbered .unlisted}
``` sas
data age_non_manquant;
  set donnees_sas (where = (age ne .));
  /* Ou alors */
  /*if age ne .;*/
run;
```

## R base {.unnumbered .unlisted}
```{r, warning=FALSE, message=FALSE, results='hide'}
age_non_manquant <- donnees_rbase[complete.cases(donnees_rbase[, "age"]), ]
age_non_manquant <- donnees_rbase[! is.na(donnees_rbase[, "age"]), ]
```

## tidyverse {.unnumbered .unlisted}
```{r, warning=FALSE, message=FALSE, results='hide'}
age_non_manquant <- donnees_tidyverse %>% drop_na(age)
age_non_manquant <- donnees_tidyverse %>% filter(!is.na(age))
```

## data.table {.unnumbered .unlisted}
```{r, warning=FALSE, message=FALSE, results='hide'}
age_non_manquant <- na.omit(donnees_datatable, cols = c("age"))
age_non_manquant <- donnees_datatable[! is.na(age), ]
```

## arrow/duckdb {.unnumbered .unlisted}
```{r, warning=FALSE, message=FALSE}

```

:::

## Supprimer les lignes où au moins une variable de la base est manquante

On souhaite supprimer toutes les lignes où au moins une variable de la base est manquante.

::: {.panel-tabset group="language"}

## SAS {.unnumbered .unlisted}
``` sas
data non_manquant;
  set donnees_sas;
  if cmiss(of _all_) then delete;
run;
```

## R base {.unnumbered .unlisted}
```{r, warning=FALSE, message=FALSE, results='hide'}
non_manquant <- donnees_rbase[complete.cases(donnees_rbase), ]
```

## tidyverse {.unnumbered .unlisted}
```{r, warning=FALSE, message=FALSE, results='hide'}
non_manquant <- donnees_tidyverse %>% drop_na()
```

## data.table {.unnumbered .unlisted}
```{r, warning=FALSE, message=FALSE, results='hide'}
non_manquant <- na.omit(donnees_datatable)
```

## arrow/duckdb {.unnumbered .unlisted}
```{r, warning=FALSE, message=FALSE}

```

:::