# Importation des données

## Mode d'emploi de l'aide-mémoire

Les codes informatiques sont appliqués sur une base de données illustrative fictive sur les formations. Cette base est importée à cette étape. Aussi, pour répliquer les codes sur sa machine, le lecteur doit d'abord exécuter le code d'importation de la base de données ci-dessous.

Les codes sont majoritairement exécutables indépendamment les uns des autres. Les codes de la partie "Les jointures de bases" nécessitent cependant l'importation des bases réalisée lors de la première section de la partie.


## Création d'une base de données d'exemple
::: {.panel-tabset group="language"}

## SAS {.unnumbered .unlisted}
``` sas
/* Données fictives sur des formations */
data donnees_sas;
  infile cards dsd dlm='|';
  format Identifiant $3. Sexe 1. CSP $1. Niveau $30. Date_naissance ddmmyy10. Date_entree ddmmyy10. Duree Note_Contenu Note_Formateur Note_Moyens
         Note_Accompagnement Note_Materiel poids_sondage 4.1 CSPF $25. Sexef $5.;
  input Identifiant $ Sexe CSP $ Niveau $ Date_naissance :ddmmyy10. Date_entree :ddmmyy10. Duree Note_Contenu Note_Formateur Note_Moyens
        Note_Accompagnement Note_Materiel poids_sondage CSPF $ Sexef $;
  cards;
  173|2|1|Qualifié|17/06/1998|01/01/2021|308|12|6|17|4|19|117.1|Cadre|Femme
  173|2|1|Qualifié|17/06/1998|01/01/2022|365|6||12|7|14|98.3|Cadre|Femme
  173|2|1|Qualifié|17/06/1998|06/01/2022|185|8|10|11|1|9|214.6|Cadre|Femme
  173|2|1|Non qualifié|17/06/1998|02/01/2023|365|14|15|15|10|8|84.7|Cadre|Femme
  174|1|1|Qualifié|08/12/1984|17/08/2021|183|17|18|20|15|12|65.9|Cadre|Homme
  175|1|1|Qualifié|16/09/1989|21/12/2022|730|5|5|8|4|9|148.2|Cadre|Homme
  198|2|3|Non qualifié|17/03/1987|28/07/2022|30|10|10|10|16|8|89.6|Employé|Femme
  198|2|3|Qualifié|17/03/1987|17/11/2022|164|11|7|6|14|13|100.3|Employé|Femme
  198|2|3|Qualifié|17/03/1987|21/02/2023|365|9|20|3|4|17|49.3|Employé|Femme
  168|1|2|Qualifié|30/07/2002|04/09/2019|365|18|11|20|13|15|148.2|Profession intermédiaire|Homme
  211|2|3|Non qualifié||17/12/2021|135|16|16|15|12|9|86.4|Employé|Femme
  278|1|5|Qualifié|10/08/1948|07/06/2018|365|14|10|6|8|12|99.2|Retraité|Homme
  347|2|5|Qualifié|13/09/1955||180|12|5|7|11|12|105.6|Retraité|Femme
  112|1|3|Non qualifié|13/09/2001|02/03/2022|212|3|10|11|9|8|123.1|Employé|Homme
  112|1|3|Non qualifié|13/09/2001|01/03/2021|365|7|13|8|19|2|137.4|Employé|Homme
  112|1|3|Qualifié|13/09/2001|01/12/2023|365|9|||||187.6|Employé|Homme
  087|2|4|Non qualifié|||365||10||||87.3|Ouvrier|Femme
  087|2|4|Non qualifié||31/10/2020|365|||11|||87.3|Ouvrier|Femme
  099|1|4|Qualifié|06/06/1998|01/03/2021|364|12|11|10|12|13|169.3|Ouvrier|Homme
  099|1|4|Qualifié|06/06/1998|01/03/2022|364|12|11|10|12|13|169.3|Ouvrier|Homme
  099|1|4|Qualifié|06/06/1998|01/03/2023|364|12|11|10|12|13|169.3|Ouvrier|Homme
  187|2|2|Qualifié|05/12/1986|01/01/2022|364|10|10|10|10|10|169.3|Profession intermédiaire|Femme
  187|2|2|Qualifié|05/12/1986|01/01/2023|364|10|10|10|10|10|234.1|Profession intermédiaire|Femme
  689|1|1||01/12/2000|06/11/2017|123|9|7|8|13|16|189.3|Cadre|Homme
  765|1|4|Non qualifié|26/12/1995|17/04/2020|160|13|10|12|18|10|45.9|Ouvrier|Homme
  765|1|4|Non qualifié|26/12/1995|17/04/2020|160|13|10|12|18|10|45.9|Ouvrier|Homme
  765|1|4|Non qualifié|26/12/1995|17/04/2020|160|13|10|12|18|10|45.9|Ouvrier|Homme
  ;
run;

/* Ajout de variables utiles */
data donnees_sas;
  set donnees_sas;
  /* Date de sortie du dispositif : ajout de la durée à la date d'entrée */
  format date_sortie ddmmyy10.;
  date_sortie = intnx('day', date_entree, duree);
  /* Âge à l'entrée dans le dispositif */
  Age = intck('year', date_naissance, date_entree);
run;
```

## R base {.unnumbered .unlisted}
```{r, warning=FALSE, message=FALSE, results='hide'}
# Données fictives sur des formations
library(lubridate)
donnees_rbase <- data.frame(
  Identifiant = c("173", "173", "173", "173", "174", "175", "198", "198", "198", "168", "211", "278", "347", "112", "112", "112", "087", "087", "099", "099", "099", "187", "187", "689", "765", "765", "765"),
  Sexe = c("2", "2", "2", "2", "1", "1", "2", "2", "2", "1", "2", "1", "2", "1", "1", "1", "2", "2", "1", "1", "1", "2", "2", "1", "1", "1", "1"),
  CSP = c("1", "1", "1", "1", "1", "1", "3", "3", "3", "2", "3", "5", "5", "3", "3", "3", "4", "4", "4", "4", "4", "2", "2", "1", "4", "4", "4"),
  Niveau = c("Qualifié", "Qualifié", "Qualifié", "Non qualifié", "Qualifié", "Qualifié", "Non qualifié", "Qualifié", "Qualifié", "Qualifié", "Non qualifié", "Qualifié", "Qualifié", "Non qualifié", 
             "Non qualifié", "Qualifié", "Non qualifié", "Non qualifié", "Qualifié", "Qualifié", "Qualifié", "Qualifié", "Qualifié", NA, "Non qualifié", "Non qualifié", "Non qualifié"),
  Date_naissance = c("17/06/1998", "17/06/1998", "17/06/1998", "17/06/1998", "08/12/1984", "16/09/1989", "17/03/1987", "17/03/1987", "17/03/1987", "30/07/2002", NA, "10/08/1948", 
                     "13/09/1955", "13/09/2001", "13/09/2001", "13/09/2001", NA, NA, "06/06/1998", "06/06/1998", "06/06/1998", "05/12/1986", "05/12/1986", "01/12/2000", "26/12/1995", "26/12/1995", "26/12/1995"),
  Date_entree = c("01/01/2021", "01/01/2022", "06/01/2022", "02/01/2023", "17/08/2021", "21/12/2022", "28/07/2022", "17/11/2022", "21/02/2023", "04/09/2019", "17/12/2021", "07/06/2018", NA, "02/03/2022", "01/03/2021", "01/12/2023", NA, 
                  "31/10/2020", "01/03/2021", "01/03/2022", "01/03/2023", "01/01/2022", "01/01/2023", "06/11/2017", "17/04/2020", "17/04/2020", "17/04/2020"),
  Duree = c("308", "365", "185", "365", "183", "730", "30", "164", "365", "365", "135", "365", "180", "212", "365", "365", "365", "365", "364", "364", "364", "364", "364", "123", "160", "160", "160"),
  Note_Contenu = c("12", "6", "8", "14", "17", "5", "10", "11", "9", "18", "16", "14", "12", "3", "7", "9", NA, NA, "12", "12", "12", "10", "10", "9", "13", "13", "13"),
  Note_Formateur = c("6", NA, "10", "15", "18", "5", "10", "7", "20", "11", "16", "10", "5", "10", "13", NA, "10", NA, "11", "11", "11", "10", "10", "7", "10", "10", "10"),
  Note_Moyens = c("17", "12", "11", "15", "20", "8", "10", "6", "3", "20", "15", "6", "7", "11", "8", NA, NA, "11", "10", "10", "10", "10", "10", "8", "12", "12", "12"),
  Note_Accompagnement = c("4", "7", "1", "10", "15", "4", "16", "14", "4", "13", "12", "8", "11", "9", "19", NA, NA, NA, "12", "12", "12", "10", "10", "13", "18", "18", "18"),
  Note_Materiel = c("19", "14", "9", "8", "12", "9", "8", "13", "17", "15", "9", "12", "12", "8", "2", NA, NA, NA, "13", "13", "13", "10", "10", "16", "10", "10", "10"),
  poids_sondage = c("117.1", "98.3", "214.6", "84.7", "65.9", "148.2", "89.6", "100.3", "49.3", "148.2", "86.4", "99.2", "105.6", "123.1", "137.4", "187.6", "87.3", "87.3",
                    "169.3", "169.3", "169.3", "169.3", "234.1", "189.3", "45.9", "45.9", "45.9"),
  CSPF = c("Cadre", "Cadre", "Cadre", "Cadre", "Cadre","Cadre", "Employé", "Employé", "Employé", "Profession intermédiaire", "Employé", "Retraité", "Retraité", "Employé",
           "Employé", "Employé", "Ouvrier", "Ouvrier", "Ouvrier", "Ouvrier", "Ouvrier", "Profession intermédiaire", "Profession intermédiaire", "Cadre", "Ouvrier", "Ouvrier",
           "Ouvrier"),
  Sexef = c("Femme", "Femme", "Femme", "Femme", "Homme", "Homme", "Femme", "Femme", "Femme", "Homme", "Femme", "Homme", "Femme", "Homme", "Homme", "Homme", "Femme", "Femme",
            "Homme", "Homme", "Homme", "Femme", "Femme", "Homme", "Homme", "Homme", "Homme")
)

# Mise en forme des données

# R est sensible à la casse, il est pertinent d'harmoniser les noms des variables en minuscule
colnames(donnees_rbase) <- tolower(colnames(donnees_rbase))

# On a importé toutes les variables en format caractère
# On convertit certaines variables en format numérique
enNumerique <- c("duree", "note_contenu", "note_formateur", "note_moyens", "note_accompagnement", "note_materiel")
donnees_rbase[, enNumerique] <- lapply(donnees_rbase[, enNumerique], as.integer)
donnees_rbase$poids_sondage <- as.numeric(donnees_rbase$poids_sondage)

# On récupère les variables dont le nom débute par le mot "date"
enDate <- names(donnees_rbase)[grepl("date", tolower(names(donnees_rbase)))]
# On exprime les dates en format Date
donnees_rbase[, enDate] <- lapply(donnees_rbase[, enDate], lubridate::dmy)

# Date de sortie du dispositif
donnees_rbase$date_sortie <- donnees_rbase$date_entree + lubridate::days(donnees_rbase$duree)

# Âge à l'entrée dans le dispositif
donnees_rbase$age <- floor(lubridate::time_length(difftime(donnees_rbase$date_entree, donnees_rbase$date_naissance), "years"))
```

## tidyverse {.unnumbered .unlisted}
```{r, warning=FALSE, message=FALSE, results='hide'}
# Données fictives sur des formations
library(tidyverse)
library(lubridate)
donnees_tidyverse <- tibble(
  Identifiant = c("173", "173", "173", "173", "174", "175", "198", "198", "198", "168", "211", "278", "347", "112", "112", "112", "087", "087", "099", "099", "099", "187", "187", "689", "765", "765", "765"),
  Sexe = c("2", "2", "2", "2", "1", "1", "2", "2", "2", "1", "2", "1", "2", "1", "1", "1", "2", "2", "1", "1", "1", "2", "2", "1", "1", "1", "1"),
  CSP = c("1", "1", "1", "1", "1", "1", "3", "3", "3", "2", "3", "5", "5", "3", "3", "3", "4", "4", "4", "4", "4", "2", "2", "1", "4", "4", "4"),
  Niveau = c("Qualifié", "Qualifié", "Qualifié", "Non qualifié", "Qualifié", "Qualifié", "Non qualifié", "Qualifié", "Qualifié", "Qualifié", "Non qualifié", "Qualifié", "Qualifié", "Non qualifié", 
             "Non qualifié", "Qualifié", "Non qualifié", "Non qualifié", "Qualifié", "Qualifié", "Qualifié", "Qualifié", "Qualifié", NA, "Non qualifié", "Non qualifié", "Non qualifié"),
  Date_naissance = c("17/06/1998", "17/06/1998", "17/06/1998", "17/06/1998", "08/12/1984", "16/09/1989", "17/03/1987", "17/03/1987", "17/03/1987", "30/07/2002", NA, "10/08/1948", 
                     "13/09/1955", "13/09/2001", "13/09/2001", "13/09/2001", NA, NA, "06/06/1998", "06/06/1998", "06/06/1998", "05/12/1986", "05/12/1986", "01/12/2000", "26/12/1995", "26/12/1995", "26/12/1995"),
  Date_entree = c("01/01/2021", "01/01/2022", "06/01/2022", "02/01/2023", "17/08/2021", "21/12/2022", "28/07/2022", "17/11/2022", "21/02/2023", "04/09/2019", "17/12/2021", "07/06/2018", NA, "02/03/2022", "01/03/2021", "01/12/2023", NA, 
                  "31/10/2020", "01/03/2021", "01/03/2022", "01/03/2023", "01/01/2022", "01/01/2023", "06/11/2017", "17/04/2020", "17/04/2020", "17/04/2020"),
  Duree = c("308", "365", "185", "365", "183", "730", "30", "164", "365", "365", "135", "365", "180", "212", "365", "365", "365", "365", "364", "364", "364", "364", "364", "123", "160", "160", "160"),
  Note_Contenu = c("12", "6", "8", "14", "17", "5", "10", "11", "9", "18", "16", "14", "12", "3", "7", "9", NA, NA, "12", "12", "12", "10", "10", "9", "13", "13", "13"),
  Note_Formateur = c("6", NA, "10", "15", "18", "5", "10", "7", "20", "11", "16", "10", "5", "10", "13", NA, "10", NA, "11", "11", "11", "10", "10", "7", "10", "10", "10"),
  Note_Moyens = c("17", "12", "11", "15", "20", "8", "10", "6", "3", "20", "15", "6", "7", "11", "8", NA, NA, "11", "10", "10", "10", "10", "10", "8", "12", "12", "12"),
  Note_Accompagnement = c("4", "7", "1", "10", "15", "4", "16", "14", "4", "13", "12", "8", "11", "9", "19", NA, NA, NA, "12", "12", "12", "10", "10", "13", "18", "18", "18"),
  Note_Materiel = c("19", "14", "9", "8", "12", "9", "8", "13", "17", "15", "9", "12", "12", "8", "2", NA, NA, NA, "13", "13", "13", "10", "10", "16", "10", "10", "10"),
  poids_sondage = c("117.1", "98.3", "214.6", "84.7", "65.9", "148.2", "89.6", "100.3", "49.3", "148.2", "86.4", "99.2", "105.6", "123.1", "137.4", "187.6", "87.3", "87.3",
                    "169.3", "169.3", "169.3", "169.3", "234.1", "189.3", "45.9", "45.9", "45.9"),
  CSPF = c("Cadre", "Cadre", "Cadre", "Cadre", "Cadre","Cadre", "Employé", "Employé", "Employé", "Profession intermédiaire", "Employé", "Retraité", "Retraité", "Employé",
           "Employé", "Employé", "Ouvrier", "Ouvrier", "Ouvrier", "Ouvrier", "Ouvrier", "Profession intermédiaire", "Profession intermédiaire", "Cadre", "Ouvrier", "Ouvrier",
           "Ouvrier"),
  Sexef = c("Femme", "Femme", "Femme", "Femme", "Homme", "Homme", "Femme", "Femme", "Femme", "Homme", "Femme", "Homme", "Femme", "Homme", "Homme", "Homme", "Femme", "Femme",
            "Homme", "Homme", "Homme", "Femme", "Femme", "Homme", "Homme", "Homme", "Homme")
)

# Mise en forme des données

# R est sensible à la casse, il est pertinent d'harmoniser les noms des variables en minuscule
donnees_tidyverse <- donnees_tidyverse %>% rename_with(tolower)

# On a importé toutes les variables en format caractère
# On convertit certaines variables en format numérique
enNumerique <- c("duree", "note_contenu", "note_formateur", "note_moyens", "note_accompagnement", "note_materiel")
# On convertit certaines variables au format date
# On récupère d'abord les variables dont le nom débute par le mot "date"
enDate <- names(donnees_tidyverse)[grepl("^date", tolower(names(donnees_tidyverse)))]

# Conversion proprement dite
donnees_tidyverse <- donnees_tidyverse %>%  
  mutate(across(all_of(enNumerique), as.integer)) %>% 
  mutate(poids_sondage = as.numeric(poids_sondage)) %>% 
  mutate(across(all_of(enDate), lubridate::dmy))

# Date de sortie du dispositif
donnees_tidyverse <- donnees_tidyverse %>% 
  mutate(date_sortie = date_entree + lubridate::days(duree)) %>% 
  # Âge à l'entrée dans le dispositif
  mutate(age = as.period(interval(start = date_naissance, end = date_entree))$year)
```

## data.table {.unnumbered .unlisted}
```{r, warning=FALSE, message=FALSE, results='hide'}
# Données fictives sur des formations
library(data.table)
library(lubridate)
donnees_datatable <- data.table(
  Identifiant = c("173", "173", "173", "173", "174", "175", "198", "198", "198", "168", "211", "278", "347", "112", "112", "112", "087", "087", "099", "099", "099", "187", "187", "689", "765", "765", "765"),
  Sexe = c("2", "2", "2", "2", "1", "1", "2", "2", "2", "1", "2", "1", "2", "1", "1", "1", "2", "2", "1", "1", "1", "2", "2", "1", "1", "1", "1"),
  CSP = c("1", "1", "1", "1", "1", "1", "3", "3", "3", "2", "3", "5", "5", "3", "3", "3", "4", "4", "4", "4", "4", "2", "2", "1", "4", "4", "4"),
  Niveau = c("Qualifié", "Qualifié", "Qualifié", "Non qualifié", "Qualifié", "Qualifié", "Non qualifié", "Qualifié", "Qualifié", "Qualifié", "Non qualifié", "Qualifié", "Qualifié", "Non qualifié", 
             "Non qualifié", "Qualifié", "Non qualifié", "Non qualifié", "Qualifié", "Qualifié", "Qualifié", "Qualifié", "Qualifié", NA, "Non qualifié", "Non qualifié", "Non qualifié"),
  Date_naissance = c("17/06/1998", "17/06/1998", "17/06/1998", "17/06/1998", "08/12/1984", "16/09/1989", "17/03/1987", "17/03/1987", "17/03/1987", "30/07/2002", NA, "10/08/1948", 
                     "13/09/1955", "13/09/2001", "13/09/2001", "13/09/2001", NA, NA, "06/06/1998", "06/06/1998", "06/06/1998", "05/12/1986", "05/12/1986", "01/12/2000", "26/12/1995", "26/12/1995", "26/12/1995"),
  Date_entree = c("01/01/2021", "01/01/2022", "06/01/2022", "02/01/2023", "17/08/2021", "21/12/2022", "28/07/2022", "17/11/2022", "21/02/2023", "04/09/2019", "17/12/2021", "07/06/2018", NA, "02/03/2022", "01/03/2021", "01/12/2023", NA, 
                  "31/10/2020", "01/03/2021", "01/03/2022", "01/03/2023", "01/01/2022", "01/01/2023", "06/11/2017", "17/04/2020", "17/04/2020", "17/04/2020"),
  Duree = c("308", "365", "185", "365", "183", "730", "30", "164", "365", "365", "135", "365", "180", "212", "365", "365", "365", "365", "364", "364", "364", "364", "364", "123", "160", "160", "160"),
  Note_Contenu = c("12", "6", "8", "14", "17", "5", "10", "11", "9", "18", "16", "14", "12", "3", "7", "9", NA, NA, "12", "12", "12", "10", "10", "9", "13", "13", "13"),
  Note_Formateur = c("6", NA, "10", "15", "18", "5", "10", "7", "20", "11", "16", "10", "5", "10", "13", NA, "10", NA, "11", "11", "11", "10", "10", "7", "10", "10", "10"),
  Note_Moyens = c("17", "12", "11", "15", "20", "8", "10", "6", "3", "20", "15", "6", "7", "11", "8", NA, NA, "11", "10", "10", "10", "10", "10", "8", "12", "12", "12"),
  Note_Accompagnement = c("4", "7", "1", "10", "15", "4", "16", "14", "4", "13", "12", "8", "11", "9", "19", NA, NA, NA, "12", "12", "12", "10", "10", "13", "18", "18", "18"),
  Note_Materiel = c("19", "14", "9", "8", "12", "9", "8", "13", "17", "15", "9", "12", "12", "8", "2", NA, NA, NA, "13", "13", "13", "10", "10", "16", "10", "10", "10"),
  poids_sondage = c("117.1", "98.3", "214.6", "84.7", "65.9", "148.2", "89.6", "100.3", "49.3", "148.2", "86.4", "99.2", "105.6", "123.1", "137.4", "187.6", "87.3", "87.3",
                    "169.3", "169.3", "169.3", "169.3", "234.1", "189.3", "45.9", "45.9", "45.9"),
  CSPF = c("Cadre", "Cadre", "Cadre", "Cadre", "Cadre","Cadre", "Employé", "Employé", "Employé", "Profession intermédiaire", "Employé", "Retraité", "Retraité", "Employé",
           "Employé", "Employé", "Ouvrier", "Ouvrier", "Ouvrier", "Ouvrier", "Ouvrier", "Profession intermédiaire", "Profession intermédiaire", "Cadre", "Ouvrier", "Ouvrier",
           "Ouvrier"),
  Sexef = c("Femme", "Femme", "Femme", "Femme", "Homme", "Homme", "Femme", "Femme", "Femme", "Homme", "Femme", "Homme", "Femme", "Homme", "Homme", "Homme", "Femme", "Femme",
            "Homme", "Homme", "Homme", "Femme", "Femme", "Homme", "Homme", "Homme", "Homme")
)

# Mise en forme des données

# R est sensible à la casse, il est pertinent d'harmoniser les noms des variables en minuscule
colnames(donnees_datatable) <- tolower(colnames(donnees_datatable))

# On a importé toutes les variables en format caractère

# On convertit certaines variables en format numérique
enNumerique <- c("duree", "note_contenu", "note_formateur", "note_moyens", "note_accompagnement", "note_materiel")
donnees_datatable[, lapply(.SD, as.integer), .SDcols = enNumerique]
# Autre solution
# En data.table, les instructions débutant par set modifient les éléments par référence, c'est-à-dire sans copie.
# Ceci est plus efficace pour manipuler des données volumineuses.
for (j in enNumerique) {
  set(donnees_datatable, j = j, value = as.numeric(donnees_datatable[[j]]))
}
donnees_datatable[, poids_sondage := as.numeric(poids_sondage)]

# On récupère les variables dont le nom débute par le mot "date"
varDates <- names(donnees_datatable)[grepl("date", tolower(names(donnees_datatable)))]
# On exprime les dates en format Date
donnees_datatable[, (varDates) := lapply(.SD, lubridate::dmy), .SDcols = varDates]

# Date de sortie du dispositif
donnees_datatable[, date_sortie := date_entree + lubridate::days(duree)]

# Âge à l'entrée dans le dispositif
donnees_datatable[, age := floor(lubridate::time_length(difftime(donnees_datatable$date_entree, donnees_datatable$date_naissance), "years"))]
```

## arrow/duckdb {.unnumbered .unlisted}

Duckdb est un serveur SQL séparé de la session R. Les calculs sont effectués _en dehors_ de `R` et l'espace mémoire est distinct de celui de `R`. 
Au lieu d'accéder directement aux données, il faut passer par un objet _connection_ qui contient l'adresse du serveur, un peu comme lorsque l'on se connecte à un serveur web. Ici en particulier, il est nécessaire de transférer les données vers `duckdb`.

```{r, warning=FALSE, message=FALSE}
# Ouvrir une connexion au serveur duckdb
con <- DBI::dbConnect(duckdb::duckdb()); 

# On "copie" les données dans une table du nom table_duckdb
# Données fictives sur des formations
con %>% duckdb::duckdb_register(name = "table_duckdb", df = donnees_tidyverse)

con %>% tbl("table_duckdb")

# Fermer la connexion au serveur duckdb
DBI::dbDisconnect(con, shutdown = TRUE)
```

Pour la suite, on suppose que la connexion est ouverte sous le nom `con`, et que les données sont accessibles par la requête `requete_duckdb`. Le code modifiera la requête, mais pas la table dans le serveur SQL.

```{r}
con <- DBI::dbConnect(duckdb::duckdb()); 
con %>% duckdb::duckdb_register(name = "table_duckdb", df = donnees_tidyverse)
requete_duckdb <- con %>% tbl("table_duckdb")
```

N.B. Duckdb est envisagé pour des traitements sans charger des données en mémoire, par exemple en lisant directement un fichier `.parquet` sur le disque dur. Dans ce cas, les opérations sont effectuées à la volée, mais n'affectent pas les fichiers source.


:::


## Manipulation du format de la base de données
::: {.panel-tabset group="language"}

## SAS {.unnumbered .unlisted}
Sans objet pour `SAS`.

## R base {.unnumbered .unlisted}
```{r, warning=FALSE, message=FALSE, results='hide'}

# On vérifie que la base importée est bien un data.frame
is.data.frame(donnees_rbase)

# Format de la base
class(donnees_rbase)
```

## tidyverse {.unnumbered .unlisted}
```{r, warning=FALSE, message=FALSE, results='hide'}

# On vérifie que la base importée est bien un tibble
is_tibble(donnees_tidyverse)

# Transformation en tibble, le format de Tidyverse
donnees_tidyverse <- as_tibble(donnees_tidyverse)

# Format de la base
class(donnees_tidyverse)
```

## data.table {.unnumbered .unlisted}
```{r, warning=FALSE, message=FALSE, results='hide'}

# On vérifie que la base est bien un data.table
is.data.table(donnees_datatable)

# Transformation en data.frame
setDF(donnees_datatable)
is.data.frame(donnees_datatable)

# Transformation en data.table
# En data.table, les instructions débutant par set modifient les éléments par référence, c'est-à-dire sans copie.
# Ceci est plus efficace pour manipuler des données volumineuses.
setDT(donnees_datatable)
is.data.table(donnees_datatable)
# Autre possibilité
donnees_datatable <- as.data.table(donnees_datatable)

# La data.table est une liste
is.list(donnees_datatable)

# Format de la base
class(donnees_datatable)
```

## arrow/duckdb {.unnumbered .unlisted}

```{r, warning=FALSE, message=FALSE}

```

:::

## Importation de données extérieures

Importer des données extérieures dans `SAS` ou `R` est sans doute la première tâche à laquelle est confronté l'utilisateur de ces logiciels. Ce point important est décrit sur le site Utilit'R : <https://www.book.utilitr.org/03_fiches_thematiques/fiche_import_fichiers_plats>.

Pour importer des fichiers :

-   plats (.csv, .tsv, .txt, etc.) : <https://book.utilitr.org/03_Fiches_thematiques/Fiche_import_fichiers_plats.html>
-   `SAS` : <https://book.utilitr.org/03_Fiches_thematiques/Fiche_import_tables_sas.html>
-   issus de tableurs (Excel, Calc) : <https://book.utilitr.org/03_Fiches_thematiques/Fiche_import_tableurs.html>
-   parquet : <https://book.utilitr.org/03_Fiches_thematiques/Fiche_import_fichiers_parquet.html>

Quelques éléments additionnels non couverts dans Utilit'R sont présentés ici.

### La fonction readLines() de `R`

La fonction readLines() de `R` peut s'avérer utile lors de l'importation de fichiers très volumineux. Elle permet de n'importer que les premières lignes du fichier, sans importer l'ensemble de la base, et ainsi de visualiser rapidement le contenu des données et la nature de l'éventuel séparateur de colonnes.

Les options de la fonction utiles sont :

-   con : chemin du fichier à importer
-   n : nombre maximal de lignes du fichier lues
-   encoding : définir l’encodage du fichier ("UTF-8" ou "latin1")


### Spécificité des environnements

::: {.panel-tabset group="language"}

### SAS {.unnumbered .unlisted}
``` sas
/* Importer un fichier xls */
/* proc import out = NomBaseImportee 
   datafile = "CHEMIN DE LA BASE"
   DBMS = XLS REPLACE;
  run;*/
  
/* Importer un fichier avec séparateur | */
/* data NomDeLaBase;
  infile "CHEMIN DE LA BASE IMPORTEE 
	dlm = "|" missover dsd lrecl=32767 firstobs = 2;
  informat VARIABLES;
  format VARIABLES;
  input VARIABLES;
run; */
```

### R base {.unnumbered .unlisted}

On utilisera les fonctions read.table, read.csv et read.csv2.

```{r, warning=FALSE, message=FALSE, results='hide'}
```

### tidyverse {.unnumbered .unlisted}

On utilisera les fonctions du package readr : <https://book.utilitr.org/03_Fiches_thematiques/Fiche_import_fichiers_plats.html#importer-un-fichier-avec-le-package-readr>.

```{r, warning=FALSE, message=FALSE, results='hide'}
```

### data.table {.unnumbered .unlisted}

On utilisera la fonction fread : <https://book.utilitr.org/03_Fiches_thematiques/Fiche_import_fichiers_plats.html#importer-un-fichier-avec-le-package-data.table>.

Une option utile non présentée dans le lien est : keepLeadingZeros.
Si cette option est valorisée à TRUE, les valeurs numériques précédées par des 0 seront importées sous forme caractère et le zéro initial sera conservé.


```{r, warning=FALSE, message=FALSE, results='hide'}

```

### arrow/duckdb {.unnumbered .unlisted}

```{r, warning=FALSE, message=FALSE}

```

:::