# Les doublons

## Doublons pour toutes les colonnes 
::: {.panel-tabset group="language"}

## `SAS` {.unnumbered .unlisted}
``` sas
/* On extrait tous les doublons, pas seulement la première occurrence */

/* On récupère déjà la dernière variable de la base (on en aura besoin plus loin) */
proc contents data = donnees_sas out = Var noprint;run;
proc sql noprint;
  select name into :derniere_var
  from Var
  where varnum = (select max(varnum) from Var);
quit;
proc sort data = donnees_sas;by &nom_col.;run;
data Doublons;
  set donnees_sas;
  by &nom_col.;
  if not (first.&derniere_var. and last.&derniere_var.);
run;
```

## `R base` {.unnumbered .unlisted}
```{r, warning=FALSE, message=FALSE, results='hide'}
# On extrait tous les doublons, pas seulement la première occurrence
doublons <- donnees_rbase[duplicated(donnees_rbase), ]
```

## `tidyverse` {.unnumbered .unlisted}
```{r, warning=FALSE, message=FALSE, results='hide'}
# On extrait tous les doublons, pas seulement la première occurrence
donnees_tidyverse %>% 
  group_by(across(everything())) %>% 
  filter(n() > 1) %>% 
  slice(-1) %>% 
  ungroup()

# Autre solution
doublons <- donnees_tidyverse %>%  
  group_by_all() %>% 
  filter(n() > 1) %>%
  slice(-1) %>%
  ungroup()
```

## `data.table` {.unnumbered .unlisted}
```{r, warning=FALSE, message=FALSE, results='hide'}
# On extrait tous les doublons, pas seulement la première occurrence
doublons <- donnees_datatable[duplicated(donnees_datatable), ]
```

## `arrow/duckdb` {.unnumbered .unlisted}
```{r, warning=FALSE, message=FALSE}

```


:::

## Doublons pour une ou plusieurs colonnes 
::: {.panel-tabset group="language"}

## `SAS` {.unnumbered .unlisted}
``` sas
/* On extrait tous les doublons, pas seulement la première occurrence */
%let var = identifiant;
proc sort data = donnees_sas;by &var.;run;
data doublons;
  set donnees_sas;
  by &var.;
  if not first.&var.;
run;
```

## `R base` {.unnumbered .unlisted}
```{r, warning=FALSE, message=FALSE, results='hide'}
# On extrait tous les doublons, pas seulement la première occurrence
variable <- "identifiant"
doublons <- donnees_rbase[duplicated(donnees_rbase[, variable]), ]
```

## `tidyverse` {.unnumbered .unlisted}
```{r, warning=FALSE, message=FALSE, results='hide'}
# On extrait tous les doublons, pas seulement la première occurrence
variable <- "identifiant"
doublons <- donnees_tidyverse %>%  
  group_by(across(variable)) %>% 
  filter(n() > 1) %>%
  slice(-1) %>%
  ungroup()
```

## `data.table` {.unnumbered .unlisted}
```{r, warning=FALSE, message=FALSE, results='hide'}
# On extrait tous les doublons, pas seulement la première occurrence
variable <- "identifiant"
doublons <- donnees_datatable[duplicated(donnees_datatable[, ..variable]), ]
```

## `arrow/duckdb` {.unnumbered .unlisted}
```{r, warning=FALSE, message=FALSE}

```


:::

## Récupérer toutes les lignes pour les identifiants en doublon 
::: {.panel-tabset group="language"}

## `SAS` {.unnumbered .unlisted}
``` sas
%let var = identifiant;
/* On groupe par la colonne identifiant, et si on aboutit à strictement plus d'une ligne, c'est un doublon */
proc sql;
  create table enDouble as
  select * from donnees_sas
  group by &var.
  having count(*) > 1;
quit;
```

## `R base` {.unnumbered .unlisted}
```{r, warning=FALSE, message=FALSE, results='hide'}
variable <- "identifiant"
enDouble <- donnees_rbase[donnees_rbase[, variable] %in% 
                            donnees_rbase[duplicated(donnees_rbase[, variable]), variable]]
```

## `tidyverse` {.unnumbered .unlisted}
```{r, warning=FALSE, message=FALSE, results='hide'}
variable <- "identifiant"
enDouble <- donnees_tidyverse %>%  
  group_by(across(variable)) %>% 
  filter(n() > 1) %>%
  ungroup()
```

## `data.table` {.unnumbered .unlisted}
```{r, warning=FALSE, message=FALSE, results='hide'}
variable <- "identifiant"
enDouble <- donnees_datatable[donnees_datatable[[variable]] %chin%
                                donnees_datatable[[variable]][duplicated(donnees_datatable[[variable]])], ]
```

## `arrow/duckdb` {.unnumbered .unlisted}
```{r, warning=FALSE, message=FALSE}

```


:::

## Récupérer toutes les lignes pour les identifiants sans doublon 
::: {.panel-tabset group="language"}

## `SAS` {.unnumbered .unlisted}
``` sas
%let var = identifiant;
proc sql;
  create table sansDouble as
  select * from donnees_sas
  group by &var.
  having count(*) = 1;
quit;
```

## `R base` {.unnumbered .unlisted}
```{r, warning=FALSE, message=FALSE, results='hide'}
variable <- "identifiant"
sansDouble <- donnees_rbase[! donnees_rbase[, variable] %in%
                              donnees_rbase[duplicated(donnees_rbase[, variable]), variable]]
```

## `tidyverse` {.unnumbered .unlisted}
```{r, warning=FALSE, message=FALSE, results='hide'}
variable <- "identifiant"
sansDouble <- donnees_tidyverse %>%  
  group_by(across(variable)) %>% 
  filter(n() == 1) %>%
  ungroup()
```

## `data.table` {.unnumbered .unlisted}
```{r, warning=FALSE, message=FALSE, results='hide'}
variable <- "identifiant"
sansDouble <- donnees_datatable[! donnees_datatable[[variable]] %chin%
                                  donnees_datatable[[variable]][duplicated(donnees_datatable[[variable]])], ]
sansDouble <- donnees_datatable[donnees_datatable[[variable]] %notin%
                                donnees_datatable[[variable]][duplicated(donnees_datatable[[variable]])], ]
```

## `arrow/duckdb` {.unnumbered .unlisted}
```{r, warning=FALSE, message=FALSE}

```

:::

## Suppression des doublons pour l'ensemble des variables
::: {.panel-tabset group="language"}

## `SAS` {.unnumbered .unlisted}
``` sas
/* 1ère méthode */
proc sort data = donnees_sas nodupkey;
  by _all_;
run;

/* 2e méthode, avec first. et last. (cf. infra) */
/* On récupère déjà la dernière variable de la base (on en aura besoin plus loin) */
proc contents data = donnees_sas out = Var noprint;run;
proc sql noprint;
  select name into :derniere_var from Var
  where varnum = (select max(varnum) from Var);
quit;
proc sql noprint;
  select name into :nom_col separated by " " from Var order by varnum;
quit;
%put Dernière variable de la base : &derniere_var.;
proc sort data = donnees_sas;by &nom_col.;run;
data sansDouble;
  set donnees_sas;
  by &nom_col.;
  if first.&derniere_var.;
run;
```

## `R base` {.unnumbered .unlisted}
```{r, warning=FALSE, message=FALSE, results='hide'}
donnees_rbase_sansdoublon <- unique(donnees_rbase)
donnees_rbase_sansdoublon <- donnees_rbase[! duplicated(donnees_rbase), ]

# Autre solution (équivalente à la solution first. de SAS)
donnees_rbase_sansdoublon <- donnees_rbase[order(colnames(donnees_rbase), na.last = FALSE), ]
donnees_rbase_sansdoublon <- donnees_rbase[! duplicated(donnees_rbase[, colnames(donnees_rbase)], fromLast = TRUE), ]
```

## `tidyverse` {.unnumbered .unlisted}
```{r, warning=FALSE, message=FALSE, results='hide'}
donnees_tidyverse <- donnees_tidyverse %>% 
  arrange(pick(everything())) %>% 
  distinct()

# Autre solution
donnees_tidyverse_sansdoublon <- donnees_tidyverse %>% 
  arrange(across(everything())) %>% 
  distinct()
```

## `data.table` {.unnumbered .unlisted}
```{r, warning=FALSE, message=FALSE, results='hide'}
donnees_datatable_sansdoublon <- unique(donnees_datatable)
donnees_datatable_sansdoublon <- donnees_datatable[! duplicated(donnees_datatable), ]
```

## `arrow/duckdb` {.unnumbered .unlisted}
```{r, warning=FALSE, message=FALSE}

```

:::

## Suppression des doublons pour une seule variable
::: {.panel-tabset group="language"}

## `SAS` {.unnumbered .unlisted}
``` sas
proc sort data = donnees_sas;by _all_;run;
data sansDouble;
  set donnees_sas;
  by _all_;
  if first.identifiant;
run;
```

## `R base` {.unnumbered .unlisted}
```{r, warning=FALSE, message=FALSE, results='hide'}
donnees_rbase <- donnees_rbase[order(colnames(donnees_rbase), na.last = FALSE), ]
sansDouble <- donnees_rbase[! duplicated(donnees_rbase$identifiant), , drop = FALSE]
```

## `tidyverse` {.unnumbered .unlisted}
```{r, warning=FALSE, message=FALSE, results='hide'}
# L'option .keep_all = TRUE est nécessaire 
# À FAIRE : REVOIR LE TRI PAR RAPPORT A SAS !!!
sansDouble <- donnees_tidyverse %>% 
  arrange(pick(everything())) %>% 
  distinct(identifiant, .keep_all = TRUE)
sansDouble <- donnees_tidyverse %>% 
  arrange(across(everything())) %>% 
  distinct(identifiant, .keep_all = TRUE)
```

## `data.table` {.unnumbered .unlisted}
```{r, warning=FALSE, message=FALSE, results='hide'}
setorderv(donnees_datatable, cols = colnames(donnees_datatable), na.last = FALSE)
sansDouble <- donnees_datatable[! duplicated(donnees_datatable[, c("identifiant")]), ]
```

## `arrow/duckdb` {.unnumbered .unlisted}
```{r, warning=FALSE, message=FALSE}

```

:::

## Identifiants uniques
::: {.panel-tabset group="language"}

## `SAS` {.unnumbered .unlisted}
``` sas
proc sql;
  create table id as select distinct identifiant from donnees_sas order by identifiant;
quit;
```

## `R base` {.unnumbered .unlisted}
```{r, warning=FALSE, message=FALSE, results='hide'}
# Sous forme de data.frame
unique(donnees_rbase["identifiant"])
# Sous forme de vecteur
unique(donnees_rbase[, "identifiant"])
unique(donnees_rbase[["identifiant"]])
```

## `tidyverse` {.unnumbered .unlisted}
```{r, warning=FALSE, message=FALSE, results='hide'}
# Sous forme de tibble
donnees_tidyverse %>%
  distinct(identifiant)
# Sous forme de vecteur
donnees_tidyverse %>% distinct(identifiant) %>% pull()
```

## `data.table` {.unnumbered .unlisted}
```{r, warning=FALSE, message=FALSE, results='hide'}
# Sous forme de data.table
unique(donnees_datatable[, "identifiant"])
# Sous forme de vecteur
unique(donnees_datatable[["identifiant"]])
```

## `arrow/duckdb` {.unnumbered .unlisted}
```{r, warning=FALSE, message=FALSE}

```

:::

## Nombre de lignes uniques, sans doublon
::: {.panel-tabset group="language"}

## `SAS` {.unnumbered .unlisted}
``` sas
proc contents data = donnees_sas out = Var noprint;run;
proc sql noprint;select name into :nom_col separated by ", " from Var order by varnum;quit;
proc sql;
  select count(*) as Nb_Lignes_Uniques
  from (select &nom_col., count(*) from donnees_sas group by &nom_col.);
quit;
```

## `R base` {.unnumbered .unlisted}
```{r, warning=FALSE, message=FALSE, results='hide'}
nrow(unique(donnees_rbase))
```

## `tidyverse` {.unnumbered .unlisted}
```{r, warning=FALSE, message=FALSE, results='hide'}
donnees_tidyverse %>%
  distinct() %>% 
  nrow()
```

## `data.table` {.unnumbered .unlisted}
```{r, warning=FALSE, message=FALSE, results='hide'}
# À FAIRE : pas sûr de moi
uniqueN(donnees_datatable)
```

## `arrow/duckdb` {.unnumbered .unlisted}
```{r, warning=FALSE, message=FALSE}

```

:::