# Importation des packages

## Installation des packages

::: {.panel-tabset group="language"}
## `SAS` {.unnumbered .unlisted}

``` sas
/* Sans objet pour SAS */
```

## `R base` {.unnumbered .unlisted}

```{r, warning=FALSE, message=FALSE, results='hide'}
# Les packages doivent au préalable être installés sur le disque dur
# Pour installer un package :
# install.packages("nom_du_package")
```

## `tidyverse` {.unnumbered .unlisted}

```{r, warning=FALSE, message=FALSE, results='hide'}
# Les packages doivent au préalable être installés sur le disque dur
# Pour installer un package :
# install.packages("nom_du_package")
```

## `data.table` {.unnumbered .unlisted}

```{r, warning=FALSE, message=FALSE, results='hide'}
# Les packages doivent au préalable être installés sur le disque dur
# Pour installer un package :
# install.packages("nom_du_package")
```

## `arrow/duckdb` {.unnumbered .unlisted}

```{r, warning=FALSE, message=FALSE}
# Les packages doivent au préalable être installés sur le disque dur
# Pour installer un package :
# install.packages("nom_du_package")
```
:::

## Importation des packages

::: {.panel-tabset group="language"}
## `SAS` {.unnumbered .unlisted}

``` sas
/* Sans objet pour SAS */
```

## `R base` {.unnumbered .unlisted}

```{r, warning=FALSE, message=FALSE, results='hide'}
# Sans objet pour R-Base

# Cependant, on importe le package lubridate pour faciliter la gestion des dates
library(lubridate)
```

## `tidyverse` {.unnumbered .unlisted}

```{r, warning=FALSE, message=FALSE, results='hide'}
# Chargement des packages
# Le tidyverse proprement dit
library(tidyverse)
# Les packages importés par le tidyverse sont :
# - dplyr (manipulation de données)
# - tidyr (réorganisation de bases de données)
# - readr (importation de données)
# - purrr (permet de réaliser des boucles)
# - tibble (format de données tibble, complémentaire du data.frame)
# - stringr (manipulation de chaînes de caractères)
# - ggplot2 (création de graphiques)
# - forcats (gestion des formats "factors")

# Pour manipuler les dates
library(lubridate)
# Pour utiliser le pipe %>%
library(magrittr)

# Documentation de tidyverse
# vignette("dplyr")
```

## `data.table` {.unnumbered .unlisted}

```{r, warning=FALSE, message=FALSE, results='hide'}
library(data.table)
# Pour manipuler les dates
library(lubridate)

# Documentation de data.table
# ?'[.data.table'
```

## `arrow/duckdb` {.unnumbered .unlisted}

```{r, warning=FALSE, message=FALSE}
#library(duckdb)
#library(arrow)
```
:::