---
title: "Aide-mémoire SAS - `R`"
author:  
  - Damien EUZENAT^[Dares/DIP, damien.euzenat@travail.gouv.fr] 
  - Nassab ABDALLAH^[Dares/SCS, nassab.abdallah@travail.gouv.fr] 
format: html
editor: visual

# Summary for listings and search engines
description: |
  Un aide-mémoire pour les statisticiens qui connaissent SAS et souhaitent travailler avec `R`.

# Date published
date: "`r Sys.Date()`"
output:
  rmdformats::robobook:
    highlight: tango
    number_sections: true
    
categories:
  - SAS
  - R
---


## Nombre de lignes et de colonnes dans la table


::: {.panel-tabset group="language"}

## `SAS` {.unnumbered .unlisted}

```
proc sql;
  select count(*) as Nb_Lignes from Donnees_sas;
quit;

```

## `R base` {.unnumbered .unlisted}

```{r}
#| eval: false
# Nombre de lignes et de colonnes dans la base
sprintf("Nombre de lignes : %d | Nombre de colonnes : %d", dim(donnees_rbase)[1], dim(donnees_rbase)[2])
```
## `tidyverse` {.unnumbered .unlisted} 

```{r}
#| eval: false
# Nombre de lignes
donnees_dplyr |> nrow()

# Nombre de colonnes
donnees_dplyr |>  ncol()
```

## `data.table` {.unnumbered .unlisted} 

```{r}
#| eval: false
# Nombre de lignes
donnees_dt[, .N]

# Nombre de colonnes
print(dim(donnees_dt)[2])
```

## `arrow` {.unnumbered .unlisted} 

```{r}
#| eval: false
# Nombre de lignes
donnees_arrow |> nrow()

# Nombre de colonnes
donnees_arrow |>  ncol()
```
:::


## Afficher les noms des variables de la table

::: {.panel-tabset group="language"}

## `SAS` {.unnumbered .unlisted}

```
proc contents data = donnees_sas; run;
```

## `R base` {.unnumbered .unlisted}

```{r}
#| eval: false
names(donnees_rbase)
```
## `tidyverse` {.unnumbered .unlisted} 

```{r}
#| eval: false
colnames(donnees_dplyr)
```

## `data.table` {.unnumbered .unlisted} 

```{r}
#| eval: false
names(donnees_dt)
```

## `arrow` {.unnumbered .unlisted} 

```{r}
#| eval: false
donnees_arrow |> colnames()
```
:::
